ACORDAO-COMPLETO-2470539

ACÓRDÃO 472/2022 ATA 2/2022 - PRIMEIRA CÂMARA

VISTOS, relatados e discutidos estes autos de Tomada de Contas Especial (TCE) instaurada pelo Fundo Nacional de Desenvolvimento da Educação (FNDE) , em desfavor do Sr. Leonardo Barroso Coutinho, ex-Prefeito do Município de Caxias/MA (gestão 2013-2016) , em razão de irregularidades na aplicação dos recursos repassados ao Município no âmbito do Programa Nacional de Apoio ao Transporte do Escolar (PNATE) , no exercício de 2013, que teve por objeto custear a oferta de transporte escolar aos alunos da educação básica pública, residentes em área rural, com o objetivo de garantir o acesso à Educação, 
ACORDAM os Ministros do Tribunal de Contas da União, reunidos em sessão de 1ª Câmara, ante as razões expostas pelo Relator, em:
9.1. declarar nula a audiência do Sr. Othon Luiz Machado Maranhão promovida nos presentes autos, sendo que nova audiência deverá ser realizada no bojo do processo apartado a que se refere o item 9.2 do Acórdão 15127/2021-TCU-Primeira Câmara; 
9.2. rejeitar parcialmente as alegações de defesa apresentadas pelos Srs. Leonardo Barroso Coutinho e Pedro de Sousa Primo Neto;
9.3. julgar irregulares, nos termos dos arts. 1º, inciso I, 16, inciso III, alíneas "b" e "c", da Lei 8.443/1992, c/c os arts. 19 e 23, inciso III, dessa Lei, as contas dos Srs. Leonardo Barroso Coutinho e Pedro de Sousa Primo Neto, condenando-os, solidariamente, ao pagamento das importâncias a seguir especificadas, atualizadas monetariamente e acrescidas dos juros de mora, calculadas a partir das datas discriminadas até a data da efetiva quitação do débito, fixando-lhes o prazo de quinze dias, para que comprovem, perante o Tribunal, o recolhimento das referidas quantias aos cofres do Fundo Nacional de Desenvolvimento da Educação, nos termos do art. 23, inciso III, alínea "a", da citada Lei, c/c o art. 214, inciso III, alínea "a", do Regimento Interno/TCU:
	Valor histórico (R$) 
	Data de ocorrência

	7.869,99
	5/9/2013

	69.821,26
	3/10/2013

	69.821,26
	5/11/2013

	69.821,18
	17/12/2013

9.4. aplicar aos Srs. Leonardo Barroso Coutinho e Pedro de Sousa Primo Neto, individualmente, a multa prevista no art. 57 da Lei 8.443/1992, c/c o art. 267 do Regimento Interno/TCU, no valor de R$ 30.000,00, fixando-lhes o prazo de quinze dias, a contar das respectivas notificações, para que comprovem, perante o Tribunal (art. 214, inciso III, alínea "a", do Regimento Interno/TCU) , o recolhimento das dívidas aos cofres do Tesouro Nacional, atualizadas monetariamente desde a data deste Acórdão até a dos efetivos recolhimentos, se pagas após o vencimento, na forma da legislação em vigor;
9.5. autorizar, desde logo, a cobrança judicial das dívidas, caso não atendidas as notificações, na forma do disposto no art. 28, inciso II, da Lei 8.443/1992;
9.6. enviar cópia deste Acórdão à Procuradoria da República no Estado do Maranhão, nos termos do § 3º do art. 16 da Lei 8.443/1992, c/c o § 7º do art. 209 do Regimento Interno/TCU, para adoção das medidas cabíveis;
9.7. enviar cópia deste Acórdão aos responsáveis, à Prefeitura Municipal de Caxias/MA e ao Fundo Nacional de Desenvolvimento da Educação, para ciência; e
9.8. apensar cópia desta deliberação ao TC Processo 027.525/2018-0.

Tomada de Contas Especial  instaurada pelo Fundo Nacional de Desenvolvimento da Educação em razão da não consecução dos objetivos estabelecidos no Programa Nacional de Apoio ao Transporte do Escolar (PNATE), cujos recursos foram repassados ao Município de Caxias/MA, na modalidade fundo a fundo, no exercício de 2013.

Primeira Câmara

Prefeitura Municipal de Caxias - MA.

3. Interessados/Responsáveis:
3.1. Interessado: Fundo Nacional de Desenvolvimento da Educação (CNPJ 00.378.257/0001-81).
3.2. Responsáveis: Leonardo Barroso Coutinho (CPF XXX.726.853-XX); Othon Luiz Machado Maranhão (CPF XXX.687.103-XX); Pedro de Sousa Primo Neto (CPF XXX.736.421-XX); Prefeitura Municipal de Caxias - MA (CNPJ 06.082.820/0001-56).

13.1. Ministros presentes: Walton Alencar Rodrigues (Presidente), Benjamin Zymler e Jorge Oliveira.
13.2. Ministro-Substituto convocado: Augusto Sherman Cavalcanti (Relator).
13.3. Ministro-Substituto presente: Weder de Oliveira.

ACORDAO-COMPLETO-2531468

Acórdão 2519/2022 - Primeira Câmara

AUGUSTO SHERMAN

Adoto, como relatório, excerto da instrução elaborada por Auditor lotado na SecexTCE (peça 53) , anuída pelos dirigentes da unidade (peças 54-55) , bem como o Parecer do MP/TCU, parcialmente convergente, lançado à peça 57:
	"INTRODUÇÃO
1.	Cuidam os autos de tomada de contas especial instaurada pelo Fundo Nacional de Desenvolvimento da Educação - FNDE, em desfavor do Sr. Leonardo Barroso Coutinho (CPF XXX.726.853-XX) , Prefeito do município de Caxias/MA (gestão 2013-2016) , em razão de irregularidades na aplicação dos recursos repassados ao município de Caxias/MA, no âmbito do Programa Nacional de Apoio ao Transporte do Escolar - PNATE, no exercício de 2013, que teve por objeto custear a oferta de transporte escolar aos alunos da educação básica pública, residentes em área rural, com o objetivo de garantir o acesso à educação.
HISTÓRICO 
2.	Para a execução do PNATE/2013, o FNDE repassou, ao município de Caxias/MA, a importância total de R$ 414.418,44, conforme relação de ordens bancárias (peça 5, p. 12-13) . Os valores foram creditados na conta específica ao longo do exercício de 2013, conforme registros em extrato bancário da conta específica do programa (peça 5, p. 146-150) .
3.	A prestação de contas foi apresentada em 30/4/2014, conforme registro no Sistema de Gestão de Prestação de Contas - SIGPC (peça 5, p. 140) , e foi analisada nos termos do Parecer 1536/2016/DAESP/COPRA/CGCAP/DIFIN (peça 5, p. 161-167) .			
4.	O fundamento para a instauração da presente tomada de contas especial, conforme apontado no Parecer 1536/2016/DAESP/COPRA/CGCAP/DIFIN (peça 5, p. 161-167) , decorre das seguintes irregularidades:
4.1.	 superfaturamento em contratos de locação de veículos;
4.2.	impropriedades na instrução de processos licitatórios;
4.3.	vínculo entre gestores municipais, vereadores, empresas contratadas e prestadores do serviço de transporte escolar;
4.4.	simulação de licitação com frustração ao caráter competitivo;
4.5.	imprecisão na definição dos custos mensais apresentados no Pregão Presencial 003/2013;
4.6.	ausência de capacidade operacional das empresas contratadas;
4.7.	sub-rogação total e pessoal de prestação de serviços de transporte escolar; e
4.8.	inexistência de equipe de fiscalização dos contratos.
5.	Por meio do Ofício 23819/2016/Daesp/Copra/Cgcap/Difin-FNDE (peça 5, p. 168-169) e respectivo Aviso de Recebimento (peça 5, p. 170) , o Órgão Instaurador notificou o responsável acerca das irregularidades em apuração, requerendo as providências devidas ou a devolução dos recursos.
6.	Diante do não saneamento das irregularidades apontadas e da não devolução dos recursos, instaurou-se a Tomada de Contas Especial. No Relatório de TCE 236/2017  DIREC/COTCE/CGCAP/DIFIN-FNDE/MEC (peça 5, p. 172-180) , concluiu-se que o prejuízo importaria no valor parcial dos recursos repassados, acrescido do saldo do exercício de 2012 (R$ 219.577,15) , imputando-se a responsabilidade ao Sr. Leonardo Barroso Coutinho (CPF XXX.726.853-XX) , Prefeito do município de Caxias/MA (gestão 2013-2016) , em razão de irregularidades na aplicação dos recursos do PNATE/2013.
7.	O Relatório de Auditoria 496/2018, da Controladoria-Geral da União (peça 4, p. 1-5) , também chegou às mesmas conclusões.
8.	Após serem emitidos o Certificado de Auditoria (peça 4, p. 6-7) , o Parecer do Dirigente de Controle Interno (peça 4, p. 8-9) e o Pronunciamento Ministerial (peça 6) , o processo foi remetido a esse Tribunal.
9.	Na instrução de peça 7, analisando-se os documentos nos autos, concluiu-se pela necessidade de realização de citação do Sr. Leonardo Barroso Coutinho.
10.	Realizada a citação, o Sr. Leonardo Barroso Coutinho apresentou defesa, conforme documentos de peças 18 a 27.
11.	Em instrução de peça 28, após análise das alegações de defesa apresentadas pelo responsável, concluiu-se pelo afastamento da irregularidade referente ao superfaturamento em contratos de locação de veículos e ao vínculo entre gestores municipais, vereadores, empresas contratadas e prestadores do serviço de transporte escolar.
12.	Entretanto, permaneceram as seguintes irregularidades, que redundaram na ausência de comprovação sobre a adequação e a regularidade dos dispêndios realizados, o que comprometeu o atingimento dos objetivos do PNATE/2013:
12.1.	má qualidade da frota de veículos contratados para o transporte escolar;
12.2.	impropriedades na instrução de processos licitatórios;
12.3.	simulação de licitação com frustração ao caráter competitivo;
12.4.	imprecisão na definição dos custos mensais apresentados no Pregão Presencial 3/2013;
12.5.	ausência de capacidade operacional das empresas contratadas;
12.6.	sub-rogação total e pessoal de prestação de serviços de transporte escolar; e
12.7.	inexistência de equipe de fiscalização dos contratos.
13.	Por essas irregularidades, concluiu-se pela necessidade de realização de citação do Sr. Leonardo Barroso Coutinho, Prefeito do município de Caxias/MA, e do Sr. Pedro de Sousa Primo Neto, então Secretário Municipal de Administração, bem como de audiência do Sr. Othon Luiz Machado Maranhão, Pregoeiro, nos seguintes termos:
Ocorrência da citação: ausência de comprovação da regular aplicação dos recursos repassados ao município de Caxias/MA, no âmbito do Programa Nacional de Apoio ao Transporte Escolar (PNATE) , no exercício de 2013, em razão da ausência de comprovação sobre a adequação e a regularidade dos dispêndios realizados, o que comprometeu o atingimento dos objetivos do PNATE/2013, decorrente das seguintes irregularidades identificadas no Relatório de Fiscalização 00190.032265/2013-18, da Controladoria-Geral da União (peça 5, p. 25-69) :
a.1)	má qualidade da frota de veículos contratados para o transporte escolar;
a.2)	impropriedades na instrução de processos licitatórios;
a.3)	simulação de licitação com frustração ao caráter competitivo;
a.4)	imprecisão na definição dos custos mensais apresentados no Pregão Presencial 3/2013;
a.5)	ausência de capacidade operacional das empresas contratadas;
a.6)	sub-rogação total e pessoal de prestação de serviços de transporte escolar; e
a.7)	inexistência de equipe de fiscalização dos contratos;
	VALOR ORIGINAL (R$) 
	DATA DA OCORRÊNCIA

	219.577,15
	1º/1/2013

	    1.316,14
	2/4/2013

	  14.494,00
	18/4/2013

	  15.810,14
	3/5/2013

	  15.810,14
	4/6/2013

	  17.881,80
	2/7/2013

	    1.316,14
	2/8/2013

	  54.011,12
	7/8/2013

	  14.494,00
	15/8/2013

	  69.821,26
	5/9/2013

	  69.821,26
	3/10/2013

	  69.821,26
	5/11/2013

	  69.821,18
	17/12/2013

Responsável 1: Sr. Leonardo Barroso Coutinho, Prefeito do município de Caxias/MA (gestão 2013-2016) ;
Conduta: ter permitido a ocorrência de irregularidades na aplicação dos recursos do PNATE/2013, decorrente de falha na supervisão hierárquica que lhe era devida, o que propiciou a realização de despesas por serviços de má qualidade, impedindo a comprovação sobre a adequação e a regularidade dos dispêndios realizados, o que comprometeu o alcance dos objetivos previstos no Programa Nacional de Apoio ao Transporte Escolar (PNATE) , no exercício de 2013;
Nexo de causalidade: a conduta descrita impediu a comprovação da regular aplicação dos recursos repassados ao município de Caxias/MA, no âmbito do Programa Nacional de Apoio ao Transporte Escolar (PNATE) , no exercício de 2013, em afronta ao art. 15, inciso II e §1º, da Resolução CD/FNDE 12/2011;
Culpabilidade: não há excludentes de ilicitude, de culpabilidade e de punibilidade; é razoável supor que o responsável tinha consciência da ilicitude de sua conduta; era exigível conduta diversa da praticada, qual seja, desincumbir-se do seu dever por meio do devido acompanhamento e supervisão na execução do PNATE/2013;
Critério: art. 15, inciso II e §1º, da Resolução CD/FNDE 12/2011;
Evidências: Parecer 1536/2016/DAESP/COPRA/CGCAP/DIFIN (peça 5, p. 161-167) ; Relatório de Fiscalização 00190.032265/2013-18 (peça 5, p. 20-126) ; e Relatório de TCE 236/2017  DIREC/COTCE/CGCAP/DIFIN-FNDE/MEC (peça 5, p. 172-180) ;
Responsável 2: Sr. Pedro de Sousa Primo Neto, Secretário Municipal de Administração;
Conduta: ter permitido a ocorrência de irregularidades na aplicação dos recursos do PNATE/2013, na condição de ordenador de despesas, na medida em que homologou o Pregão Presencial 3/2013, eivado de irregularidades, e assinou os respectivos contratos dele decorrentes, bem como deixou de promover a devida fiscalização da execução desses contratos, o que propiciou a realização de despesas por serviços de má qualidade, impedindo a comprovação sobre a adequação e a regularidade dos dispêndios realizados, o que comprometeu o alcance dos objetivos previstos no Programa Nacional de Apoio ao Transporte Escolar (PNATE) , no exercício de 2013;
Nexo de causalidade: a conduta descrita impediu a comprovação da regular aplicação dos recursos repassados ao município de Caxias/MA, no âmbito do Programa Nacional de Apoio ao Transporte Escolar (PNATE) , no exercício de 2013, em afronta ao art. 15, inciso II e §1º, da Resolução CD/FNDE 12/2011;
Culpabilidade: não há excludentes de ilicitude, de culpabilidade e de punibilidade; é razoável supor que o responsável tinha consciência da ilicitude de sua conduta; era exigível conduta diversa da praticada, qual seja, não homologar o Pregão Presencial 3/2013, bem como exercer a fiscalização da execução contratual dos serviços de transporte escolar, no âmbito do PNATE/2013;
Critério: art. 15, inciso II e §1º, da Resolução CD/FNDE 12/2011;
Evidências: Termo de Homologação do Pregão Presencial 3/2013 (peça 21, p. 438439) ; Contratos formalizados para prestação do serviço de transporte escolar (peça 22, p. 145-160 e 189-315) ; Parecer 679/2017/DAESP/COPRA/CGCAP/DIFIN (peça 9) ; Relatório de Fiscalização 00190.032265/2013-18, da Controladoria-Geral da União (peça 10) ; e Relatório de TCE 391/2017 - DIREC/COTCE/CGCAP/DIFIN-FNDE/MEC  (peça 18) ;
Ocorrência da audiência: simulação de licitação com frustração ao caráter competitivo no âmbito do Pregão Presencial 3/2013, onde o objeto foi separado em 7 lotes distintos, e para cada lote houve apenas uma licitante interessada entre todas as participantes, o que indica a existência de um acordo informal entre as empresas para a divisão do objeto licitado;
Responsável: Sr. Othon Luiz Machado Maranhão, Pregoeiro;
Conduta: ter atuado como Pregoeiro na condução do Pregão Presencial 3/2013, utilizado como forma de dar aparente legalidade à situação fática já previamente existente, em que o mercado de prestação de serviço de transporte escolar já se encontrava dividido entre diversas empresas, o que permitiu a ocorrência de irregularidades na aplicação dos recursos do PNATE/2013 e propiciou a realização de despesas por serviços de má qualidade, impedindo a comprovação sobre a adequação e a regularidade dos dispêndios realizados, o que comprometeu o alcance dos objetivos previstos no Programa Nacional de Apoio ao Transporte Escolar (PNATE) , no exercício de 2013;
Nexo de causalidade: a conduta descrita impediu a regular contratação dos serviços de transporte escolar, e ocasionou a ocorrência de irregularidades que impediram a comprovação da regular aplicação dos recursos repassados ao município de Caxias/MA, no âmbito do Programa Nacional de Apoio ao Transporte Escolar (PNATE) , no exercício de 2013, em afronta ao art. 15, inciso II e §1º, da Resolução CD/FNDE 12/2011;
Culpabilidade: não há excludentes de ilicitude, de culpabilidade e de punibilidade; é razoável supor que o responsável tinha consciência da ilicitude de sua conduta; era exigível conduta diversa da praticada, qual seja, ter processado e julgado as licitações que conduziu em estrita conformidade com os princípios básicos da legalidade, da impessoalidade, da moralidade, da igualdade, da publicidade, da probidade administrativa, da vinculação ao instrumento convocatório, do julgamento objetivo e dos que lhes são correlatos, de forma a selecionar a proposta mais vantajosa para a administração;
Critério: art. 3º, da Lei 8.666/1993.
14.	Em cumprimento ao Pronunciamento da Unidade (peça 30) , foram efetuadas citação e audiência dos responsáveis, nos moldes adiante:
a)	Sr. Leonardo Barroso Coutinho - promovida a citação do responsável, conforme delineado adiante:
	Comunicação: Ofício 4041/2019-TCU/Seproc (peça 31) .
Data da Expedição: 13/9/2019.
Data da Ciência: 19/9/2019 (peça 34) .
Nome Recebedor: Ademilton Cipriano.
Observação: Ofício enviado para o endereço do procurador do responsável (peça 28) .
Fim do prazo para a defesa: 4/10/2019.
	
b)	Sr. Pedro de Sousa Primo Neto - promovida a citação do responsável, conforme delineado adiante:
	Comunicação: Ofício 4042/2019-TCU/Seproc (peça 32) .
Data da Expedição: 13/9/2019.
Data da Ciência: 19/9/2019 (peça 35) .
Nome Recebedor: Elem Alves Cunha.
Observação: embora não haja identificação de onde foi retirado o endereço utilizado na citação, o responsável compareceu voluntariamente aos autos e apresentou a sua defesa (peça 41) , o que torna válida a citação realizada.
Fim do prazo para a defesa: 4/10/2019.
	
c)	Sr. Othon Luiz Machado Maranhão - promovida a audiência do responsável, conforme delineado adiante:
	Comunicação: Ofício 4044/2019-TCU/Seproc (peça 33) .
Data da Expedição: 13/9/2019.
Data da Ciência: 19/9/2019 (peça 36) .
Nome Recebedor: Jacyane N. Maranhão.
Observação: embora não haja identificação de onde foi retirado o endereço utilizado na audiência, o responsável compareceu voluntariamente aos autos e apresentou a sua defesa (peças 42 a 49) , o que torna válida a audiência realizada.
Fim do prazo para a defesa: 4/10/2019.
	
15.	O responsável Leonardo Barroso Coutinho, mediante procurador devidamente credenciado (peça 28) , ingressou com sua defesa (peça 37) , o responsável Pedro de Sousa Primo Neto, mediante procurador devidamente credenciado (peça 39) , ingressou com sua defesa (peça 41) , e o responsável Othon Luiz Machado Maranhão ingressou com sua defesa (peças 42 a 49) .
ANÁLISE DOS PRESSUPOSTOS DE PROCEDIBILIDADE DA IN/TCU 71/2012
Prejuízo ao Contraditório e Ampla Defesa
16.	Verifica-se que não houve o transcurso de mais de dez anos desde o fato gerador sem que tenha havido a notificação dos responsáveis pela autoridade administrativa federal competente (art. 6º, inciso II, c/c art. 19, da IN/TCU 71/2012, modificada pela IN/TCU 76/2016) , uma vez que o fato gerador da irregularidade sancionada ocorreu a partir de 1º/1/2014, e os responsáveis foram notificados sobre as irregularidades, pela autoridade administrativa competente, conforme abaixo:
16.1.	Leonardo Barroso Coutinho, por meio do ofício acostado à peça 5, p. 168-169, recebido em 17/12/2016, conforme AR (peça 5, p. 170) ;
16.2.	Pedro de Sousa Primo Neto, por meio do ofício acostado à peça 32, recebido em 19/9/2019, conforme AR (peça 35) ; e
16.3.	Othon Luiz Machado Maranhão, por meio do ofício acostado à peça 33, recebido em 19/9/2019, conforme AR (peça 36) .
Valor de Constituição da TCE 	
17.	Verifica-se, ainda, que o valor atualizado do débito apurado (sem juros) , em 1º/1/2017, é de R$ 820.757,72, portanto, superior ao limite mínimo de R$ 100.000,00, na forma estabelecida conforme os arts. 6º, inciso I, e 19, da IN/TCU 71/2012, modificada pela IN/TCU 76/2016.
OUTROS PROCESSOS NO TCU COM OS MESMOS RESPONSÁVEIS
18.	Informa-se que foi encontrado débito imputável aos responsáveis em outros processos em tramitação no Tribunal:
	Responsável
	Processos

	Leonardo Barroso Coutinho
	Processo 027.752/2018-6 (TCE, aberto) ; Processo 040.297/2018-7 (TCE, aberto) ; Processo 005.484/2019-7 (TCE, aberto) ; Processo 005.751/2019-5 (TCE, aberto) 

	Pedro de Sousa Primo Neto
	Processo 027.752/2018-6 (TCE, aberto) 

	Othon Luiz Machado Maranhão
	Processo 021.050/2010-4 (TCE, aberto) ; Processo 009.208/2011-9 (TCE, aberto) ; Processo 009.213/2011-2 (TCE, aberto) ; Processo 027.752/2018-6 (TCE, aberto) 

19.	A tomada de contas especial está, assim, devidamente constituída e em condição de ser instruída.
EXAME TÉCNICO
20.	Passa-se agora ao exame das razões de justificativa apresentadas pelo responsável Othon Luiz Machado Maranhão (peças 42 a 49) .
21.	Manifestação do responsável Othon Luiz Machado Maranhão, Pregoeiro (peça 42, p. 45) :
21.1.	Inicialmente, o responsável explana acerca das normas que regem o pregão, para alegar que não há dispositivo legal que atribua, ao pregoeiro, competência em relação à execução dos contratos ou ao número de licitantes que se apresentam para o certame, uma vez que sua atuação se restringe ao processo licitatório.
21.2.	Afirma que foi dada a mais ampla publicidade do Pregão Presencial 3/2013, conforme documentos de peça 48.
21.3.	O responsável informa que todos os procedimentos foram rigorosamente cumpridos, conforme documentos de peças 45 e 46, que 25 empresas retiraram o edital, conforme comprovantes de peças 43 e 44, com a participação de 12 dessas empresas, e que conduziu o certame de forma transparente, obedecendo o ato convocatório e os ditames legais, não podendo ser responsabilizado quanto à formulação das propostas pelos licitantes.
21.4.	Quanto à imprecisão na definição dos custos mensais, encaminhou o documento constante na peça 47, que comprova que os custos estimados para a contratação foram devidamente informados.
22.	Análise da manifestação do responsável:
22.1.	Analisando-se a documentação encaminhada pelo responsável, constata-se que o Pregão Presencial 3/2013 teve ampla publicação de seu edital, conforme alegado pelo Sr. Othon Luiz Machado Maranhão.
22.2.	Ficou comprovado que houve publicação no Diário Oficial do Município de Caxias/MA, no Diário Oficial do Estado do Maranhão e no Diário Oficial da União (peças 48, 51 e 52) , circunstância que enfraquece a tese de simulação no Pregão Presencial 3/2013.
22.3.	Entretanto, o que chamou a atenção foi a informação de que 25 empresas retiraram o edital do Pregão Presencial 3/2013, que contou com a participação de 12 dessas empresas, e que, de acordo com o Mapa de Apuração do certame (peça 44, p. 4) , cada um dos 7 itens licitados recebeu mais de uma proposta de preços, o que contrasta com o relato da CGU, conforme trecho a seguir transcrito:
Em análise às propostas apresentadas pelos participantes do Pregão Presencial nº 003/2013, evidenciou-se que para cada item licitado houve apenas uma licitante interessada, entre as doze empresas participantes do Pregão, o que indica a existência de um acordo informal entre as empresas para o "rateio" do objeto licitado (peça 5, p. 47) .
22.4.	Cabe consignar que o elemento forte de convicção que levava à conclusão de que houve simulação no Pregão Presencial 3/2013 era justamente a informação da CGU de que, para cada um dos itens licitados, houve apenas uma única licitante interessada, situação que ficou descaracterizada com o mapa de apuração encaminhado pelo responsável.
22.5.	Considerando que o certame teve publicidade no diário oficial das 3 esferas de governo, que o edital foi retirado por 25 empresas, que houve a participação de 12 empresas, e que cada um dos itens licitados recebeu mais de uma proposta de preços, resta descaracterizada a ocorrência de simulação de licitação com frustração ao caráter competitivo no âmbito do Pregão Presencial 3/2013.
22.6.	Por fim, o documento constante na peça 47 apenas informa os valores máximos previstos no Pregão Presencial 3/2013, mas que é insuficiente para afastar a ocorrência relacionada à imprecisão na definição dos custos mensais apresentados no certame, irregularidade pela qual o Sr. Othon Luiz Machado Maranhão não respondia em sua audiência.
22.7.	Dessa forma, acolhem-se as razões de justificativa apresentadas pelo responsável.
23.	Afastada a única suposta irregularidade pela qual respondia o Sr. Othon Luiz Machado Maranhão, devem as suas contas serem julgadas regulares com ressalvas, com quitação.
24.	Passa-se agora ao exame das alegações de defesa apresentadas pelo responsável Leonardo Barroso Coutinho (peça 37) .
25.	Manifestação do responsável Leonardo Barroso Coutinho, ex-Prefeito (peça 37, p. 3-7) :
25.1.	O responsável alega ilegitimidade passiva, em razão da inexistência de atos de gestão que redundaram nas irregularidades apuradas.
25.2.	Destaca que as irregularidades estão vinculadas à tramitação do Pregão Presencial 3/2013, e que não teve qualquer ingerência, participação ou ato administrativo praticado no âmbito do certame.
25.3.	Esclarece que o Decreto 2.311/2013 delimitou as competências administrativas de cada secretaria e, no caso particular do Pregão Presencial 3/2013, coube à Secretaria Municipal de Administração e à Secretaria Municipal de Educação autorizar a abertura do certame, aprovar o termo de referência, adjudicar e homologar o certame, bem como assinar os respectivos contratos.
25.4.	Ao responsável, coube apenas realizar os pagamentos, em conjunto com o Secretário Municipal de Fazenda, estando as despesas vinculadas a prévio e regular procedimento licitatório, devidamente empenhadas e liquidadas, conforme determinação legal do art. 63, da Lei 4.320/1964.
26.	Análise da manifestação do responsável:
26.1.	A jurisprudência do TCU é firme no sentido de imputar a responsabilidade pessoal ao gestor pela comprovação da boa e regular aplicação dos recursos federais recebidos mediante convênio ou instrumentos congêneres, submetendo-se todo aquele que administra recursos públicos ao dever constitucional e legal de demonstrar o correto emprego dos valores federais, nos termos do parágrafo único do art. 70 da Constituição Federal de 1988, e do art. 93, do Decreto-Lei 200/1967 (Acórdão 225/2000-TCU-Segunda Câmara, Relator Ministro Adylson Motta; Acórdão 27/2004 - TCU  2ªCâmara, Relator Ministro Ubiratan Aguiar; Acórdão 1569/2007-TCU-Segunda Câmara, Relator Ministro Guilherme Palmeira; Acórdão 1659/2006-TCU-Plenário, Relator Ministro Walton Alencar Rodrigues; Acórdão 59/2009-TCU-Plenário, Relator Ministro Raimundo Carreiro) .
26.2.	Adicionalmente, a jurisprudência é no sentido de que "o instrumento da delegação de competência não retira a responsabilidade de quem delega" (Acórdão 476/2008-TCU-Plenário, Relator Ministro Ubiratan Aguiar; Acórdão 296/2011-TCU-Segunda Câmara, Relator Ministro José Jorge; Acórdão 894/2009-TCU-Primeira Câmara, Relator Ministro Marcos Vilaça) .
26.3.	Logo, nos casos dos prefeitos municipais, a regra geral adotada por este Tribunal é a de responsabilização pessoal do prefeito, pois, ainda que a execução dos recursos seja conduzida por auxiliares vinculados ao gabinete do chefe do executivo municipal, a condição de agente político não afasta a responsabilidade do prefeito, que pode responder por culpa in vigilando (conforme o Acórdão 3161/2016-TCU-Primeira Câmara, Relator Ministro José Múcio Monteiro) .
26.4.	Em particular, como exceção que vem sendo admitida em algumas situações na jurisprudência recente do TCU, deve-se notar o caso em que o afastamento da responsabilidade do prefeito pela utilização dos recursos transferidos se deu em razão de os atos de gestão do convênio terem sido praticados por secretário municipal, conforme competência específica prevista em lei municipal, de acordo com o que se observa nos julgados a seguir:
A comprovação de que os atos de gestão do convênio foram praticados por secretário municipal, conforme competência prevista em lei municipal, afasta a responsabilidade do prefeito pela utilização dos recursos transferidos, mesmo que, na condição de agente político, figure como signatário do ajuste  (Acórdão 563/2019-TCU-Segunda Câmara, Revisor Ministro-Substituto Weder de Oliveira) .
A comprovação de que todos os atos de gestão e controle do convênio foram praticados por secretário municipal, conforme delegação de competência prevista em lei municipal, afasta a responsabilidade do prefeito pela utilização dos recursos transferidos, mesmo que, na condição de agente político, figure como signatário do ajuste (Acórdão 7304/2013-TCU-Primeira Câmara, Relator Ministro-Substituto Augusto Sherman) .
26.5.	Especificamente no que tange aos fundamentos do primeiro e mais recente acórdão mencionado no item anterior, cabe destacar excerto do Voto Revisor do Ministro-Substituto Weder de Oliveira, no qual ele esclarece a posição vencedora naquele julgamento, no sentido de que não haveria propriamente uma delegação de competência, mas sim uma atribuição legislativa de competência aos secretários municipais por meio de uma disposição expressa por intermédio de uma lei municipal:
 (...) 
O gestor, a quem a legislação e a jurisprudência desta Corte de Contas atribuem responsabilidade pela comprovação da boa e regular aplicação dos recursos federais, não se confunde, necessariamente, com o chefe do executivo, mas se refere àquele que detém a competência legal para administrar e gerir os recursos.
Assim, no caso concreto, considero que a competência para gerir o convênio e a responsabilidade pelos recursos repassados recaem sobre a então titular da Secretaria de Desenvolvimento Social de Caucaia, Lúcia Macedo Sales, ante expressa disposição legislativa nesse sentido e os diversos documentos juntados aos autos.
26.6.	Portanto, não merece ser acatada a alegação de que teria restado caracterizada a ilegitimidade passiva do responsável em função de ter havido delegação de competência pelo exprefeito aos ocupantes do cargo de Secretário Municipal de Administração e de Secretário Municipal de Educação, o que não foi determinado por disposição alguma de lei municipal específica. Assim, não merece guarida a alegação do responsável de simplesmente transferir a terceiros o dever que lhe recaía na condição de dirigente máximo do ente municipal.
27.	Manifestação do responsável Leonardo Barroso Coutinho, ex-Prefeito (peça 37, p 710) :
27.1.	O responsável alega que a questão do suposto superfaturamento foi baseada em documentos que não integram os autos.
27.2.	Afirma que o alegado superfaturamento decorreu de uma questionada sub-rogação ou subcontratação que não existiu, e o que de fato aconteceu foi uma terceirização dos instrumentos de prestação de serviço.
27.3.	Alega que, mesmo que seja confirmada a ocorrência do superfaturamento, o ressarcimento integral é medida excessiva, posto que os serviços foram efetivamente prestados, e que não houve dolo ou má-fé nas irregularidades detectadas, as quais o responsável sequer teve conhecimento e participação.
28.	Análise da manifestação do responsável:
28.1.	Deixa-se de analisar a presente ocorrência no tocante ao superfaturamento em razão da mesma ter sido afastada no item 24, da instrução de peça 28, em face da dificuldade em se apurar quais seriam os valores de mercado praticados para a prestação dos serviços de transporte, no exercício de 2013, para a localidade de Caxias/MA, e diante da fragilidade na apuração do suposto superfaturamento constatado pela CGU.
29.	Manifestação do responsável Leonardo Barroso Coutinho, ex-Prefeito (peça 37, p.1012) :
29.1.	O responsável afirma que existiam 99 veículos que prestavam o serviço de transporte escolar, sendo que 29 eram próprios do município e 70 eram contratados, e que a equipe de fiscalização analisou 26 veículos, concluindo que, dos veículos próprios, todos estavam em boas condições de uso e em pleno atendimento da legislação de trânsito e, sobre os veículos contratados, estes estavam em razoáveis condições de uso e em desconformidade com a legislação de trânsito ou, ainda, em condições precárias de uso e sem qualquer atendimento da legislação de trânsito.
29.2.	Alega que deve ser levado em consideração o trabalho que gradualmente vem sendo realizado desde as Administrações Municipais anteriores, onde a frota de veículos próprios de transporte escolar foi continuamente aumentada, graças aos recursos do Programa Caminho na Escola, bem como da aplicação de recursos na manutenção e conservação de tais veículos e, com relação aos veículos contratados, o contínuo trabalho de conscientização para melhoria da qualidade dos veículos.
29.3.	Por fim, alega que não se pode falar em dano ao erário, uma vez que o serviço de transporte escolar foi efetivamente prestado e que as irregularidades abrangeram apenas uma pequena parte do serviço prestado.
30.	Análise da manifestação do responsável:
30.1.	A defesa apresentada confirma a ocorrência da precariedade na prestação de serviços contratados, que descumpriu obrigações previstas no Código de Trânsito Brasileiro, o que colocou em risco a integridade física dos alunos transportados por tais veículos.
30.2.	Embora a amostra examinada pela CGU contemple parte da frota contratada, todos os veículos terceirizados que foram examinados apresentaram problemas, o que permitiu concluir pela precariedade na prestação desses serviços contratados, com o comprometimento no alcance dos objetivos definidos no âmbito do Programa Nacional de Apoio ao Transporte do Escolar - PNATE, para o exercício de 2013.
30.3.	Dessa forma, rejeitam-se as alegações de defesa apresentadas.
31.	Manifestação do responsável Leonardo Barroso Coutinho, ex-Prefeito (peça 37, p. 1218) :
31.1.	Com relação à qualificação técnica, o responsável alega que não se encontra demonstrado o dano, pois a finalidade dessa exigência é determinar previamente se o contratado é capaz de cumprir com o objeto da contratação.
31.2.	No caso concreto, as empresas de transporte eram legalmente constituídas, com veículos à sua disposição e que realizaram o serviço de transporte escolar de forma contínua, além de terem a sua capacidade técnica devidamente aferida.
31.3.	Com relação à ausência de pesquisa de preços, o responsável alega que o Quadro 3, que indica o Anexo VIII, do edital do Pregão Presencial 3/2013, contém os valores de referência para contratação, detalhados individualmente em planilha, com a específica composição de seu custo unitário, os quais refletem a realidade do mercado.
31.4.	Afirma que esses valores foram construídos a partir dos custos unitários da própria frota de veículos do município, dos preços praticados no mercado, e das pesquisas realizadas em contratações semelhantes em outras administrações.
31.5.	Com relação ao descumprimento de regras do edital, como as condições dos veículos a serem contratados, comprovados mediante laudos de vistoria que não foram exigidos, afirma que o próprio edital exige a substituição do veículo que não possua condições de operar, fato comprovado por correspondência de escola comunicando a ausência continuada de transporte escolar.
31.6.	Conclui alegando que, apesar dessas eventuais ausências, o serviço foi efetivamente prestado ou foi realizado o devido desconto das faltas sobre o valor contratado.
32.	Análise da manifestação do responsável:
32.1.	A falta de exigência de qualificação técnica no edital foi determinante para a contratação de veículos em condições precárias para a prestação do serviço de transporte escolar.
32.2.	E não há como afirmar que a capacidade técnica dos contratados foi devidamente aferida. Se não foi aferida no momento da licitação, mediante a exigência de comprovação de qualificação técnica, também não o foi durante a execução contratual, uma vez que a fiscalização da CGU identificou a inexistência de fiscalização por parte da administração.
32.3.	Quanto à suposta pesquisa de preços, o responsável apenas afirmou a existência de um suposto Quadro 3, não localizado nas peças enviadas em sua defesa, que informaria o Anexo VIII, do edital do Pregão Presencial 3/2013.
32.4.	Embora afirme que esses preços de referência foram construídos com base nos custos da frota própria do município e de outros preços de mercado e de outras contratações públicas, não faz prova mediante o envio desses documentos que pudessem comprovar as pesquisas realizadas.
32.5.	A única referência que traz em sua defesa é de uma suposta Ata de Registro de Preços, do município de Marataízes/ES, município distante cerca de 2.300 km, provavelmente com características bem diferentes, e que não permitiriam utilizar esses valores de contratação como parâmetro para o Pregão Presencial 3/2013.
32.6.	Por fim, não prospera a alegação de que a possibilidade de substituição de veículos inadequados supriria a não exigência de laudos de vistoria no momento da licitação, uma vez que a CGU constatou o estado precário dos veículos contratados, sem qualquer providência para a sua substituição, sem contar que inexistia fiscalização do contrato, por parte da Administração Municipal, para que fosse possível constatar essa ocorrência e demandar a sua substituição.
32.7.	Dessa forma, rejeitam-se as alegações de defesa apresentadas.
33.	Manifestação do responsável Leonardo Barroso Coutinho, ex-Prefeito (peça 37, p. 1819) :
33.1.	O responsável alega que todos os contratos celebrados foram precedidos de regular procedimento licitatório, o qual obedeceu aos limites estabelecidos pela legislação, com aviso previamente publicado em todos os meios de imprensa legalmente exigidos, não havendo que se falar em qualquer cerceamento de participação.
33.2.	Afirma que os supostos vínculos que não estão claramente identificados não se referem a autor de projeto básico ou executivo, ou à empresa isoladamente ou em consórcio responsável pela elaboração do projeto básico ou executivo, e/ou a servidor ou dirigente do órgão responsável pela licitação.
33.3.	Por fim, esclarece que a verificação de tais fatos não é atribuição de membros da Comissão Permanente de Licitação, bem como não está demonstrado qual o dano causado ao Erário.
34.	Análise da manifestação do responsável:
34.1.	Deixa-se de analisar a presente manifestação em razão da mesma ter sido afastada no item 30 da instrução de peça 28, em face de ser razoável admitir que não cabe ao pregoeiro ou a membros de sua equipe de apoio, eventual adoção de procedimentos tendentes a verificar supostos vínculos entre gestores municipais, vereadores, empresas contratadas e prestadores do serviço de transporte escolar.
35.	Manifestação do responsável Leonardo Barroso Coutinho, ex-Prefeito (peça 37, p. 1920) :
35.1.	O responsável alega que não há como controlar o número mínimo de interessados por cada item licitado, e cada empresa apresentou lances para rotas de forma individualizada, de acordo com o interesse de cada empresa, que já possuía atuação e estrutura para prestar o serviço na área de seu interesse, e que não há dispositivo legal que possa limitar tal situação.
35.2.	Afirma que a relação contratual existente entre as empresas e eventuais pessoas físicas proprietárias dos veículos utilizados na prestação do serviço não é posterior ao certame licitatório, mas prévia.
35.3.	Por fim, esclarece que todos os contratos foram realizados em valores não só abaixo da estimativa realizada, como também em valores módicos, considerando a realidade do mercado, não havendo, portanto, indício de dano ao erário.
36.	Análise da manifestação do responsável:
36.1.	O responsável não trouxe argumentos suficientes para afastar a ocorrência de que houve simulação no âmbito do Pregão Presencial 3/2013.
36.2.	Entretanto, a defesa apresentada pelo Sr. Othon Luiz Machado Maranhão e devidamente analisadas nos itens 21 e 22, desta instrução, foi suficiente para afastar essa ocorrência.
36.3.	Por fim, não há como afirmar que todos os contratos foram realizados abaixo da estimativa realizada, uma vez que não ficou demonstrada a realização de pesquisa prévia criteriosa previamente à licitação, conforme já abordado nos itens 31 e 32, desta instrução.
36.4.	Dessa forma, rejeitam-se parcialmente as alegações de defesa apresentadas.
37.	Manifestação do responsável Leonardo Barroso Coutinho, ex-Prefeito (peça 37, p. 2122) :
37.1.	O responsável alega que a definição dos custos unitários atendeu a critérios objetivos, como o impacto do uso dos veículos da frota própria, gasto com combustível, manutenção, motorista, etc., e com pesquisa de preços em outras administrações municipais, restando demonstrado que os valores praticados pela Administração Municipal de Caxias/MA encontravamse abaixo dos valores de mercado.
37.2.	Afirma que não é verídica a afirmação de que os veículos da zona urbana trafegam menos que os da zona rural, uma vez que, na zona urbana, diferente da zona rural, o número de alunos atendidos é bem superior, sujeitando os veículos a várias viagens diárias para atender à demanda e, na zona rural, o planejamento foi realizado de forma que os alunos fossem atendidos por único veículo, em única viagem.
37.3.	Por fim, esclarece que não tem como controlar os valores das propostas, onde cada licitante apresenta seu lance de acordo com suas condições de prestar o serviço pretendido, e a variação de valores decorrentes de rotas semelhantes explica-se pelo fato de que tais rotas são desempenhadas por licitantes distintos, onde estes são os únicos responsáveis pelo valor dos lances ofertados.
38.	Análise da manifestação do responsável:
38.1.	Mais uma vez não há como afirmar que todos os contratos foram realizados abaixo da estimativa realizada, uma vez que não ficou demonstrada a realização de pesquisa prévia criteriosa previamente à licitação, conforme já abordado nos itens 31 e 32, desta instrução.
38.2.	Dessa forma, não há como confirmar as informações trazidas pelo responsável, ainda mais porque não vieram acompanhadas de documentos hábeis a corroborar as suas afirmações.
38.3.	Também não há como acolher os argumentos da defesa de que a variação de preços em rotas semelhantes foi fruto do próprio instituto da licitação, que dá liberdade à licitante de apresentar preços de acordo com suas condições de prestar o serviço pretendido.
38.4.	Na verdade, esses preços deveriam estar limitados a valores obtidos criteriosamente por meio de pesquisa prévia, que refletisse os preços praticados no mercado, sendo que essa pesquisa não existiu no presente caso concreto.
38.5.	Dessa forma, rejeitam-se as alegações de defesa apresentadas.
39.	Manifestação do responsável Leonardo Barroso Coutinho, ex-Prefeito (peça 37, p. 2224) :
39.1.	O responsável alega que não é competência da Comissão de Licitação aferir informações como estrutura da sede, número de funcionários, etc., mas apenas aspectos relacionados à habilitação jurídica, regularidade fiscal e capacidade econômico-financeira, nos limites impostos pela Lei de Licitações.
39.2.	Afirma novamente que não houve subcontratação, mas tão somente terceirização, e que não houve o suposto superfaturamento apontado pela CGU.
39.3.	Esclarece que, no intuito de melhorar a qualidade do transporte escolar, a Administração Municipal deixou de contratar tais serviços diretamente de pessoas físicas, onde comumente os veículos não atendiam as mínimas condições de transporte, e passou a contratar apenas com pessoas jurídicas, onde percebe-se um aumento na qualidade dos veículos, bem como, em caso de impossibilidade de prestação do serviço, a substituição do veículo, o que não seria possível em caso de pessoa física.
39.4.	Por fim, reafirma que os valores praticados já eram mínimos e bem inferiores ao valor de mercado, como já demonstrado anteriormente.
40.	Análise da manifestação do responsável:
40.1.	As informações levantadas pela CGU, como a ausência de sedes comerciais das empresas e de funcionários à disposição, bem como várias empresas estarem sediadas em residências e em endereços da zona rural serviram apenas para comprovar a ausência de capacidade operacional das empresas contratadas.
40.2.	Não significa que era competência do Pregoeiro aferir tais informações. Na verdade, conforme afirmado pelo responsável, cabia ao Pregoeiro aferir aspectos relacionados à habilitação jurídica, regularidade fiscal e capacidade econômico-financeira, nos limites impostos pela Lei de Licitações, mas também elementos relacionados à qualificação técnica, omitido pelo responsável em suas alegações de defesa.
40.3.	E justamente essa análise de qualificação técnica poderia revelar eventual incapacidade técnica das empresas em prestar o serviço de transporte escolar, conforme já relatado nos itens 31 e 32, desta instrução.
40.4.	A questão de eventual superfaturamento e da diferença entre subcontratação e terceirização já foi devidamente analisada nos itens 23 e 24, da instrução de peça 28, conforme trecho a seguir transcrito, o que dispensa novo aprofundamento:
23.	Manifestação do responsável (peça 18, p. 8-10) :
23.1	O responsável alega que a questão do suposto superfaturamento foi baseada em documentos que não integram os autos.
23.2	Afirma que o alegado superfaturamento decorreu de uma questionada sub-rogação ou subcontratação que não existiu, e o que de fato aconteceu foi uma terceirização dos instrumentos de prestação de serviço.
23.3	Alega que, mesmo que seja confirmada a ocorrência do superfaturamento, o ressarcimento integral é medida excessiva, posto que os serviços foram efetivamente prestados, e que não houve dolo ou má-fé nas irregularidades detectadas, as quais o responsável sequer teve conhecimento e participação.
24.		Análise da manifestação do responsável:
24.1	Forçoso reconhecer que a análise efetuada pela CGU sobre o suposto superfaturamento não foi completa e precisa como o caso requer.
24.2	Na própria instrução de peça 7 (itens 15 a 18) , ficou consignado que a amostra analisada pela CGU contemplou 2 dos 5 contratos formalizados, de forma que não há elementos suficientes para se confirmar a ocorrência dessa espécie nos outros 3 contratos não analisados.
24.3	Ademais, o superfaturamento apurado tomou como base a diferença entre o valor pago pela municipalidade às empresas contratadas e o valor desembolsado por essas empresas junto aos efetivos prestadores do serviço.
24.4	Nesse ponto específico, o próprio Tribunal entende que, na subcontratação total do objeto, em que a empresa contratada atua como mera intermediária entre a Administração e a empresa efetivamente executora (subcontratada) , o superfaturamento, quando houver, deve ser quantificado em função dos preços de mercado, e não simplesmente pela diferença entre os pagamentos recebidos pela empresa contratada e os valores por ela pagos à subcontratada (Acórdão 2514/2015-TCU-Plenário, Relator Ministro Augusto Sherman; e Acórdão 4349/2018-TCU-Segunda Câmara, Relator Ministro Marcos Bemquerer) .
24.5	Diante da dificuldade em se apurar quais seriam os valores de mercado praticados para a prestação dos serviços de transporte, no exercício de 2013, para a localidade de Caxias/MA, e diante da fragilidade na apuração do suposto superfaturamento constatado pela CGU, conclui-se por afastar a ocorrência dessa irregularidade.
24.6	Por outro lado, não prospera a alegação do responsável de que não houve subcontratação. O fato do responsável ter afirmado que os serviços terceirizados de transporte escolar foram executados por intermédio de uma nova terceirização dos instrumentos de prestação de serviço por si só confirma a ocorrência de subcontratação indevida.
40.5.	Não merece acolhida a alegação de que não se contrata diretamente pessoas físicas, como forma de evitar a contratação de veículos que não atendiam as mínimas condições de transporte, e que a contratação de pessoas jurídicas permitiu um aumento na qualidade dos veículos.
40.6.	Uma das constatações da CGU foi justamente o estado precário dos veículos contratados de pessoas jurídicas, conforme já detalhado nos itens 29 e 30, desta instrução.
40.7.	Por fim, não merece acolhida a argumentação de que os valores praticados já eram mínimos e bem inferiores ao valor de mercado, conforme já analisado nos itens 31 e 32, desta instrução.
40.8.	Dessa forma, rejeitam-se as alegações de defesa apresentadas.
41.	Manifestação do responsável Leonardo Barroso Coutinho, ex-Prefeito (peça 37, p. 2425) :
41.1.	O responsável alega que servidor da Secretaria Municipal de Educação foi especialmente designado para fiscalizar a execução dos serviços de transporte escolar, nos termos da Portaria 7/2013GABSEMEDUC.
41.2.	Afirma que a liquidação da despesa não se faz mediante simples atesto, e que o acompanhamento da execução do serviço contratado é realizado mediante relatórios mensais encaminhados pelas escolas beneficiadas pelo serviço de transporte escolar, onde é apontada a quantidade de dias nos quais o serviço foi prestado.
41.3.	Mesmo com a previsão editalícia de substituição do veículo em caso de impossibilidade, em tais casos, não sendo realizada a substituição, o pagamento foi descontado do valor normalmente contratado, tal como comprovado pelo pagamento realizado à empresa responsável pela rota relacionada à Unidade Integrada Municipal Flora Alves de Andrade, onde o veículo faltoso não recebeu o pagamento integral, sendo descontados os dias em que não foi realizado transporte escolar.
42.	Análise da manifestação do responsável:
42.1.	O responsável não trouxe cópia da portaria de designação de fiscal, conforme alegado.
42.2.	Ademais, a fiscalização, caso existente, era precária, em razão da ocorrência da precariedade dos veículos contratados para a prestação do serviço de transporte escolar, conforme já relatado nos itens 29 e 30, desta instrução.
42.3.	Dessa forma, rejeitam-se as alegações de defesa apresentadas.
43.	Manifestação do responsável Leonardo Barroso Coutinho, ex-Prefeito (peça 37, p. 2528) :
43.1.	O responsável alega que, não tendo participado em quaisquer dos atos administrativos questionados pela análise da CGU, não restando demonstrados DOLO ou ERRO GROSSEIRO por parte do responsável, não pode o mesmo ser responsabilizado pelo RESSARCIMENTO INTEGRAL dos valores recebidos pelo Município de Caxias/MA, através do PNATE, no exercício de 2013.
44.	Análise da manifestação do responsável:
44.1.	Com relação à má-fé, o Tribunal entende que, para a caracterização da responsabilidade civil e, por extensão, também da responsabilidade administrativa, com a consequente obrigação de reparar o dano sofrido pela Administração, não é requisito indispensável a existência de dolo ou má-fé, bastando que se verifique a ocorrência de conduta culposa, seja ela comissiva ou omissiva (Acórdão 1358/2008-TCU-Plenário, Relator Ministro Augusto Sherman; Acórdão 243/2010-TCU-Plenário, Relator Ministro Aroldo Cedraz) .
44.2.	Dessa forma, a constatação de graves irregularidades na execução do PNATE/2013, independente se a conduta foi culposa ou dolosa, permite a responsabilização do Sr. Leonardo Barroso Coutinho perante o TCU e impõe a consequente obrigação de reparar o dano.
44.3.	Ademais, para fins de responsabilização perante o TCU, considerase erro grosseiro " (...) quando a conduta do agente público se distancia daquela que seria esperada do administrador médio, avaliada no caso concreto" (Acórdão 2860/2018-TCU-Plenário, Relator Ministro Augusto Sherman) .
44.4.	Conforme já analisado nos itens precedentes desta instrução, restou demonstrada a ocorrência de diversas e graves irregularidades que dificilmente seriam de desconhecimento do responsável, e verifica-se claramente que a conduta do responsável não atendeu ao padrão que a sociedade espera de um gestor minimamente cuidadoso na gestão dos recursos a ele confiados, à evidência de que teria permitido a prática de irregularidades graves na execução do PNATE/2013, com sérios riscos para a integridade e segurança dos alunos da rede escolar, de forma que restou não comprovada a adequação e a regularidade das despesas realizadas com recursos públicos, no âmbito do PNATE/2013, o que comprometeu o atingimento de seus objetivos.
44.5.	A conduta do Sr. Leonardo Barroso Coutinho, ex-Prefeito do  município de Caxias/MA, ao permitir a ocorrência de irregularidades na aplicação dos recursos do PNATE/2013, decorrente da falha na supervisão hierárquica que lhe era devida, propiciou a realização de despesas por serviços de má qualidade, impedindo a comprovação sobre a adequação e a regularidade dos dispêndios realizados, o que comprometeu o alcance dos objetivos previstos no Programa Nacional de Apoio ao Transporte Escolar (PNATE) , no exercício de 2013.
44.6.	Dessa forma, rejeitam-se as alegações de defesa apresentadas.
45.	Passa-se agora ao exame das alegações de defesa apresentadas pelo responsável Pedro de Sousa Primo Neto, ex-Secretário Municipal de Administração (peça 41) .
46.	Em linhas gerais, as alegações de defesa apresentadas pelo responsável Pedro de Sousa Primo Neto são as mesmas que foram apresentadas pelo responsável Leonardo Barroso Coutinho (peça 37) , ambas realizadas pelo mesmo procurador, o advogado James Lobo de Oliveira LimaOAB/MA 6.679, razão pela qual aplicam-se as mesmas análises efetuadas nos itens 25 a 44, desta instrução.
47.	Entretanto, houve apenas uma manifestação diferente apresentada pelo responsável Pedro de Sousa Primo Neto, analisada a seguir.
48.	Manifestação específica do responsável Pedro de Sousa Primo Neto, ex-Secretário Municipal de Administração (peça 41, p. 6) :
48.1.	O responsável alega que, na qualidade de Secretário Municipal de Administração, não possuía qualquer interferência no processo de planejamento da contratação, restando tal ato administrativo a cargo exclusivo da Secretaria Municipal de Educação.
48.2.	Afirma que, como ordenador de despesas administrativo, em estrito cumprimento da legislação e de acordo com as análises técnicas realizadas, homologou o resultado da licitação, devidamente analisada pela Comissão de Licitação, e celebrou contrato administrativo com as empresas vencedoras.
49.	Análise da manifestação do responsável:
49.1.	O fato de ter homologado o Pregão Presencial 3/2013 e assinado os contratos dele decorrentes, conforme afirmado pelo próprio responsável, vinculam o Sr. Pedro de Sousa Primo Neto com as irregularidades que levaram à sua citação, uma vez que as mesmas têm origem em vícios verificados no mencionado certame.
49.2.	O Tribunal entende que o ato de homologação não é mera formalidade, pelo contrário, é ato de revisão do procedimento licitatório, conforme jurisprudência a seguir:
A homologação de um procedimento licitatório não é ato meramente formal, em que a autoridade competente apõe sua assinatura e toma ciência do resultado do certame. Trata-se, na verdade, de ato por meio do qual a autoridade administrativa exerce o controle sobre a legalidade do procedimento. Assim, caso haja alguma irregularidade no transcorrer da licitação, cumpre à autoridade competente rejeitar a homologação (Acórdão 690/2008-TCU-Primeira Câmara, Relator Ministro Marcos Bemquerer) .
Ao homologar o resultado de um procedimento licitatório, a autoridade signatária ratifica todos os atos pretéritos praticados, assumindo responsabilidade integral (Acórdão 2133/2016-TCU-Primeira Câmara, Relator Ministro Benjamin Zymler) .
A homologação da licitação é ato que corresponde à fiscalização, ao controle e à aprovação dos procedimentos até então adotados no processo, o que atrai para o gestor a responsabilidade por irregularidades eventualmente existentes (Acórdão 2179/2017-TCU-Primeira Câmara, Relator Ministro Bruno Dantas) .
O ato de homologar uma licitação não é mera formalidade, funcionando como revisão da regularidade de todo procedimento. A homologação de procedimento viciado implica a responsabilização da autoridade homologadora (Acórdão 3294/2014-TCU-Plenário, Relator Ministro Benjamin Zymler) .
49.3.	Ao homologar o Pregão Presencial 3/2013, o responsável assumiu responsabilidade pelas irregularidades praticadas no certame, razão pela qual não há como afastar a responsabilização do Sr. Pedro de Sousa Primo Neto.
50.	Após análise das alegações de defesa apresentadas, constata-se que as mesmas foram insuficientes para descaracterizar as seguintes irregularidades:
a)	má qualidade da frota de veículos contratados para o transporte escolar;
b)	impropriedades na instrução de processos licitatórios;
c)	imprecisão na definição dos custos mensais apresentados no Pregão Presencial 3/2013;
d)	ausência de capacidade operacional das empresas contratadas;
e)	sub-rogação total e pessoal de prestação de serviços de transporte escolar; e
f)	inexistência de equipe de fiscalização dos contratos.
51.	Cumpre relembrar que essas irregularidades foram identificadas a partir de fiscalização realizada pela CGU, e reportadas no âmbito do Relatório de Fiscalização 00190.032265/2013-18 (peça 5, p. 25-69) , conforme trechos a seguir transcritos:
Conforme esclarecido nos tópicos a seguir, a frota de veículos, mais especificamente a de veículos contratados, em que pese as características dos locais onde os mesmos trafegam, é imprópria para o uso pelos alunos e não atende ao estipulado no Código de Trânsito Brasileiro (peça 5, p. 28) .
A análise dos editais de licitação para a contratação de serviços de transporte escolar revelou que a Administração Municipal de Caxias/MA não observou o estabelecido no artigo 30 da Lei nº 8.666/93, considerando que não houve a previsão de exigência de critérios relativos à qualificação técnica das empresas licitantes. A norma quer evitar que a Administração contrate empresas ou pessoas que não tenham capacidade para executar determinados serviços. No caso particular das licitações de serviços de transporte escolar, a qualificação técnica seria imprescindível, pois trata-se da execução de serviços que envolvem o transporte de vidas humanas, logo devem ser realizados por pessoas que detenham efetiva capacidade técnica e operacional. A omissão da prefeitura redundou na contratação de empresas sem qualquer capacidade para transportar alunos.
A documentação relativa à qualificação técnica garantiria que as empresas licitantes só pudessem ser habilitadas caso possuíssem veículos disponíveis (frota) no período contratado e em quantidade suficiente para atender às necessidades da administração municipal e atendessem à legislação específica à condução de escolares, tais como, existência de tacógrafo em cada veículo e qualificação dos motoristas (Art. 136 da Lei 9.503 de 1997) . Contudo, o que se verificou é que as empresas contratadas não possuem frota nem quadro funcional com motoristas qualificados para o transporte escolar (peça 5, p. 34) .
Em que pese a Lei nº 8.666/93 (artigo 7º, § 2º, inciso II) exigir que, para licitar serviços, deve haver orçamento detalhado em planilhas que expressem a composição de todos os seus custos unitários, nos processos licitatórios em tela, não se verificou a existência de documentos que suportem os preços estimados pela prefeitura (peça 5, p. 34) .
Apesar de o Edital da Licitação Pregão Presencial nº 03/2013 exigir "laudos de vistoria" na apresentação dos veículos, aprovando ou desaprovando as suas condições de funcionamento, conforme disposto no item 17.1, esses laudos não foram disponibilizados à Equipe de Fiscalização, que, conforme já apontado neste relatório, verificou a existência de veículos contratados em situação precária. Além disso, em que pese o item 17.1.3, do edital exigir que os veículos possuam tacógrafos, os veículos vistoriados pela equipe de fiscalização não dispunham do equipamento (peça 5, p. 36) .
No caso das empresas contratadas, não se verificou a existência efetiva de estabelecimento empresarial que pudesse indicar que de fato tenham prestado ou possibilitado a prestação dos serviços especializados de transporte de escolares (peça 5, p. 55) .
Embora não haja nos editais das licitações e nos respectivos contratos qualquer menção à subcontratação ou sub-rogação dos serviços, constatou-se que a prestação dos serviços de transporte escolar em Caxias/MA foi executada por terceiros sem vinculação jurídica empregatícia ou contratual legítima com as empresas tidas por vencedoras do certame, conforme evidenciaram as entrevistas com motoristas, proprietários dos veículos e responsáveis pelas empresas. Ressalta-se que a subcontratação integral/sub-rogação dos serviços teve o aval da Prefeitura, conforme restou claro nas entrevistas citadas (peça 5, p. 61) .
Embora os Editais das Licitações Pregões Presenciais nº s 52/2011, 16/2012 e 03/2013 prevejam a existência de uma Equipe de Fiscalização no âmbito da Prefeitura Municipal, nos processos de despesas que lastrearam os pagamentos com recursos do Pnate decorrentes de locação de veículos destinados ao transporte escolar cujo montante foi de R$ 485.244,96, não há comprovação suficiente da efetiva prestação de serviços de transporte escolar, ou seja, não há relatório circunstanciado ou planilha que demonstre os veículos utilizados, próprios e sublocados, inspeções efetuadas nos automóveis, rotas percorridas, horários de chegada e saída dos veículos nas unidades escolares, dias em que houve substituições dos veículos, nome dos alunos transportados e outras informações que assegurem a verificação da oferta do serviço (peça 5, p. 66) .
52.	O conjunto de todas essas irregularidades amplas e graves, e que dificilmente seriam do desconhecimento do ex-Prefeito e do ex-Secretário Municipal de Administração, caracteriza a ausência de comprovação sobre a adequação e a regularidade dos dispêndios realizados, em 2013, com os recursos do Programa Nacional de Apoio ao Transporte Escolar (PNATE) , permitindo-nos concluir pelo não atingimento dos objetivos do programa e a consequente glosa integral dos valores despendidos no período, em razão do grave comprometimento no alcance dos objetivos definidos no âmbito do Programa Nacional de Apoio ao Transporte do Escolar - PNATE, no exercício de 2013.
53.	Esse encaminhamento se alinha com o posicionamento adotado pelo Tribunal, no âmbito do TC Processo 029.548/2017-9, no qual foram identificadas falhas nos processos licitatórios, utilização de veículos inadequados para o transporte escolar e ausência de controles relativos ao cumprimento dos itinerários dos veículos contratados.
54.	Nesse processo, por intermédio do Acórdão 10268/2018-TCU-2ªCâmara, Relator Ministro André Luís de Carvalho, o Tribunal determinou a citação do responsável pelo valor integral gerido no âmbito do PNATE, acolhendo entendimento do Relator, de cujo Voto foram extraídos os seguintes trechos:
5. Peço licença para, no presente momento, discordar da Secex-TCE e do Parquet especial, já que alguns documentos citados como ausentes nesta TCE mostram-se indispensáveis para a efetiva comprovação da regular consecução dos aludidos objetivos do Pnate, a exemplo da ausência dos controles de itinerários, de regularidade documental por parte dos prestadores de serviço (motoristas) e, ainda, da utilização dos veículos em condições de segurança inapropriadas.
6. Bem se vê que o eventual pagamento a partir de serviços realizados fora das especificações contratuais ou em dissonância com os normativos de trânsito e transporte seriam irregulares, podendo dar ensejo, sim, à subsistência do aludido dano ao erário.
7. Não por acaso, o Código de Trânsito Brasileiro reserva capítulo específico para a condução de escolares e, nele (Capítulo XIII) , disciplina não apenas os requisitos técnicos com as condições do veículo e do condutor, mas também os equipamentos obrigatórios de segurança, colocando a segurança do transporte como condição básica para que o serviço seja considerado adequado em sintonia com a Lei nº 8.987, de 1995.
8. Entendo, portanto, que, em vez do imediato arquivamento do presente feito, o TCU deve determinar a citação do ex-gestor responsável para que apresente as suas alegações de defesa e/ou recolha o valor do débito correspondente à totalidade dos recursos repassados ao aludido município, já que não restou comprovada a regularidade e a adequação dos dispêndios realizados com os recursos do Pnate em 2012.
55.	Seguindo essa mesma linha de entendimento, o Tribunal também já deliberou que é cabível a imputação de débito ao gestor municipal de recursos do Programa Nacional de Apoio ao Transporte do Escolar  (PNATE) , em decorrência da prestação de serviço de transporte escolar sem o atendimento das exigências do Código de Trânsito Brasileiro (Lei 9.503/1997) e dos normativos expedidos pelo FNDE para o mencionado programa, a exemplo do transporte de alunos em veículos de carga, dirigidos por motoristas sem habilitação específica, porquanto configura a prestação de serviços de forma ilegal e inadequada, deixando de atender o interesse público (Acórdão 4474/2019-TCU-Segunda Câmara, Relator Ministro Marcos Bemquerer) .
56.	Dessa forma, rejeitam-se as alegações de defesa apresentadas pelos responsáveis Leonardo Barroso Coutinho e Pedro de Sousa Primo Neto.
57.	Por sua vez, não há elementos para que se possa efetivamente aferir e reconhecer a ocorrência de boa-fé na conduta dos responsáveis Leonardo Barroso Coutinho e Pedro de Sousa Primo Neto, podendo este Tribunal, desde logo, proferir o julgamento de mérito pela irregularidade das contas, conforme os termos dos §§ 2º e 6º do art. 202 do Regimento Interno do TCU (Acórdão 2064/2011-TCU-Primeira Câmara, relator Ministro Ubiratan Aguiar; Acórdão 6.182/20111ª Câmara, relator Ministro Weber de Oliveira; Acórdão 4072/2010-TCU-Primeira Câmara, relator Ministro Valmir Campelo; Acórdão 1189/2009-TCU-Primeira Câmara, relator Ministro Marcos Bemquerer; e Acórdão 731/2008-TCU-Plenário, relator Ministro Aroldo Cedraz) , devendo suas contas serem julgadas irregulares, condenando-os ao débito apurado e aplicando-lhes a multa prevista no art. 57, da Lei 8.443/1992.
PRESCRIÇÃO DA PRETENSÃO PUNITIVA
58.	Vale ressaltar que a pretensão punitiva, conforme Ac. 1.441/2016TCUPlenário, Relator Ministro Benjamin Zymler, que uniformizou a jurisprudência acerca dessa questão, subordinase ao prazo geral de prescrição indicado no art. 205, do Código Civil, que é de dez anos, contado da data de ocorrência da irregularidade sancionada, nos termos do art. 189, do Código Civil, sendo este prazo interrompido pelo ato que ordenar a citação, a audiência ou a oitiva do responsável.
59.	No caso em exame, não ocorreu a prescrição, uma vez que as irregularidades sancionadas ocorreram em 2013, e o ato de ordenação da citação e audiência ocorreu em 29/6/2019.
CONCLUSÃO
60.	Em face da análise promovida na seção "Exame Técnico", verifica-se que os responsáveis Leonardo Barroso Coutinho e Pedro de Sousa Primo Neto não lograram comprovar a boa e regular aplicação dos recursos do Programa Nacional de Apoio ao Transporte do Escolar  PNATE, no exercício de 2013. Ademais, inexistem nos autos elementos que demonstrem a boa-fé dos responsáveis ou a ocorrência de outras excludentes de culpabilidade.
61.	Por outro lado, o responsável Othon Luiz Machado Maranhão comprovou não ter ocorrido simulação no Pregão Presencial 3/2013.
62.	Vale ressaltar que a jurisprudência pacífica nesta Corte é no sentido da imprescritibilidade das ações de ressarcimento ao erário (Súmula TCU 282) . Dessa forma, identificado dano ao erário, devese instaurar e julgar o processo de tomada de contas especial para responsabilizar seus agentes causadores, respeitando o direito ao contraditório e à ampla defesa, independentemente de quando ocorreram os atos impugnados.
63.	Verifica-se também que não houve a prescrição da pretensão punitiva, conforme análise já realizada.
64.	Tendo em vista que não constam dos autos elementos que permitam reconhecer a boa-fé dos responsáveis Leonardo Barroso Coutinho e Pedro de Sousa Primo Neto, sugere-se que as suas contas sejam julgadas irregulares, nos termos do art. 202, § 6º, do Regimento Interno do TCU, com a imputação do débito solidário atualizado monetariamente e acrescido de juros de mora, nos termos do art. 202, §1º, do Regimento Interno do TCU, descontado o valor eventualmente recolhido, com a aplicação da multa prevista no art. 57, da Lei 8.443/1992, bem como que sejam julgadas regulares com ressalvas as contas do responsável Othon Luiz Machado Maranhão, e seja dada quitação.
PROPOSTA DE ENCAMINHAMENTO
a)	julgar regulares com ressalvas, nos termos dos arts. 1º, inciso I, 16, inciso II, 18 e 23, inciso II, da Lei 8.443/1992, as contas do responsável Othon Luiz Machado Maranhão (CPF XXX.687.103-XX) , dando-lhe quitação;
b)	julgar irregulares, nos termos dos arts. 1º, inciso I, 16, inciso III, alíneas "b" e "c", da Lei 8.443/1992, c/c os arts. 19 e 23, inciso III, da mesma Lei, as contas dos responsáveis Leonardo Barroso Coutinho (CPF XXX.726.853-XX) e Pedro de Sousa Primo Neto (CPF XXX.736.421-XX) , condenando-os solidariamente ao pagamento das importâncias a seguir especificadas, atualizadas monetariamente e acrescidas dos juros de mora, calculadas a partir das datas discriminadas até a data da efetiva quitação do débito, fixando-lhes o prazo de quinze dias, para que comprovem, perante o Tribunal, o recolhimento das referidas quantias aos cofres do Fundo Nacional de Desenvolvimento da Educação, nos termos do art. 23, inciso III, alínea "a", da citada lei, c/c o art. 214, inciso III, alínea "a", do Regimento Interno do TCU.  
Débitos relacionados aos responsáveis Leonardo Barroso Coutinho (CPF XXX.726.853-XX) e Pedro de Sousa Primo Neto (CPF XXX.736.421-XX) :
	Data de ocorrência
	Valor histórico (R$) 

	219.577,15
	1º/1/2013

	    1.316,14
	2/4/2013

	  14.494,00
	18/4/2013

	  15.810,14
	3/5/2013

	  15.810,14
	4/6/2013

	  17.881,80
	2/7/2013

	    1.316,14
	2/8/2013

	  54.011,12
	7/8/2013

	  14.494,00
	15/8/2013

	  69.821,26
	5/9/2013

	  69.821,26
	3/10/2013

	  69.821,26
	5/11/2013

	  69.821,18
	17/12/2013

c)	aplicar aos responsáveis Leonardo Barroso Coutinho (CPF XXX.726.853-XX) e Pedro de Sousa Primo Neto (CPF XXX.736.421-XX) , a multa prevista no art. 57, da Lei 8.443/1992, c/c o art. 267, do Regimento Interno do TCU, fixando-lhe o prazo de quinze dias, a contar da notificação, para que comprove, perante o Tribunal (art. 214, inciso III, alínea "a", do Regimento Interno do TCU) , o recolhimento da dívida aos cofres do Tesouro Nacional, atualizada monetariamente desde a data do acórdão que vier a ser proferido por este Tribunal até a do efetivo recolhimento, se paga após o vencimento, na forma da legislação em vigor;
d)	autorizar, desde logo, a cobrança judicial das dívidas, caso não atendidas as notificações, na forma do disposto no art. 28, inciso II, da Lei 8.443/1992;
e)	autorizar também, desde logo, se requerido, com fundamento no art. 26, da Lei 8.443/1992, c/c o art. 217, §§ 1º e 2º, do Regimento Interno do TCU, o parcelamento das dívidas em até 36 parcelas, incidindo, sobre cada parcela, corrigida monetariamente, os correspondentes acréscimos legais, fixando-lhes o prazo de quinze dias, a contar do recebimento da notificação, para comprovarem, perante o Tribunal, o recolhimento da primeira parcela, e de trinta dias, a contar da parcela anterior, para comprovarem o recolhimento das demais parcelas, devendo incidir, sobre cada valor mensal, atualizado monetariamente, os juros de mora devidos, no caso do débito, na forma prevista na legislação em vigor, alertando os responsáveis de que a falta de comprovação do recolhimento de qualquer parcela importará o vencimento antecipado do saldo devedor, nos termos do § 2º do art. 217 do Regimento Interno deste Tribunal; 
f)	enviar cópia do Acórdão a ser prolatado, bem como do Relatório e do Voto que o fundamentarem à Procuradoria da República no Estado do Maranhão, nos termos do § 3º do art. 16 da Lei 8.443/1992, c/c o § 7º do art. 209 do Regimento Interno do TCU, para adoção das medidas cabíveis; e
g)	enviar cópia do Acórdão que vier a ser proferido ao Fundo Nacional de Desenvolvimento da Educação e aos responsáveis, para ciência, informando que a presente deliberação, acompanhada do Relatório e do Voto que a fundamenta, está disponível para a consulta no endereço www.tcu.gov.br/acordaos, além de esclarecer que, caso requerido, o TCU poderá fornecer sem custos as correspondentes cópias, de forma impressa."
2.		Enfim, o Parecer do MP/TCU (peça 57) :
"Cuidam os autos de Tomada de Contas Especial (TCE) instaurada pelo Fundo Nacional de Desenvolvimento da Educação (FNDE) , em desfavor do Sr. Leonardo Barroso Coutinho, ex-prefeito do município de Caxias/MA (gestão 2013-2016) , em razão de irregularidades na aplicação dos recursos repassados ao município no âmbito do Programa Nacional de Apoio ao Transporte do Escolar (PNATE) , no exercício de 2013, que teve por objeto custear a oferta de transporte escolar aos alunos da educação básica pública, residentes em área rural, com o objetivo de garantir o acesso à educação.
2.	Originalmente, foi citado nesta TCE apenas o Sr. Leonardo Barroso Coutinho, pelas seguintes irregularidades:
i) Irregularidade: ausência de comprovação da regular aplicação dos recursos repassados ao município de Caxias/MA, no âmbito do Programa Nacional de Apoio ao Transporte Escolar (PNATE) , no exercício de 2013, em razão da ausência de comprovação sobre a adequação e a regularidade dos dispêndios realizados, o que comprometeu o atingimento dos objetivos do PNATE/2013, decorrente das seguintes irregularidades identificadas no Relatório de Fiscalização 00190.032265/2013-18, da Controladoria¿Geral da União [CGU - peça 5, p. 20-126];
i.1) superfaturamento em contratos de locação de veículos;
i.2) impropriedades na instrução de processos licitatórios;
i.3) vínculo entre gestores municipais, vereadores, empresas contratadas e prestadores do serviço de transporte escolar;
i.4) simulação de licitação com frustração ao caráter competitivo;
i.5) imprecisão na definição dos custos mensais apresentados no Pregão Presencial 003/2013 [promovido pela prefeitura municipal de Caxias - edital à peça 20, p. 106-175];
i.6) ausência de capacidade operacional das empresas contratadas;
i.7) sub-rogação total e pessoal de prestação de serviços de transporte escolar; e
i.9) inexistência de equipe de fiscalização dos contratos;
ii)	Conduta: ter permitido a ocorrência de irregularidades na aplicação dos recursos do PNATE/2013, o que propiciou a realização de despesas por valores superfaturados e sem comprovar a adequac¿a¿o e a regularidade dos dispe¿ndios realizados, impedindo a comprovação sobre a adequação e a regularidade dos dispêndios realizados, o que comprometeu o alcance dos objetivos previstos no Programa Nacional de Apoio ao Transporte Escolar (PNATE) , no exercício de 2013;
 (peça 12, p. 1-2 - grifos nossos) 
3.	A partir da análise das alegações de defesa então apresentadas pelo ex-prefeito (peças 18 e 20 a 27) , a Secretaria de Controle Externo de Tomada de Contas Especial (SecexTCE) verificou a necessidade de incluir, no rol de responsáveis deste processo, os Srs. Pedro de Sousa Primo Neto, então secretário municipal de Administração, e Othon Luiz Machado Maranhão, pregoeiro responsável pela condução do Pregão Presencial 3/2013 (peças 28 a 30) .
4.	Além de ter sido verificada a necessidade de ampliação do rol de responsáveis na TCE, a unidade técnica afastou a possibilidade de restar inequivocamente caracterizado o superfaturamento nos autos, pelas seguintes razões:
	24.1. Forçoso reconhecer que a análise efetuada pela CGU sobre o suposto superfaturamento não foi completa e precisa como o caso requer.
	24.2. Na própria instrução de peça 7 (itens 15 a 18) , ficou consignado que a amostra analisada pela CGU contemplou 2 dos 5 contratos formalizados, de forma que não há elementos suficientes para se confirmar a ocorrência dessa espécie nos outros 3 contratos não analisados.
	24.3. Ademais, o superfaturamento apurado tomou como base a diferença entre o valor pago pela municipalidade às empresas contratadas e o valor desembolsado por essas empresas junto aos efetivos prestadores do serviço.
	24.4. Nesse ponto específico, o próprio Tribunal entende que, na subcontratação total do objeto, em que a empresa contratada atua como mera intermediária entre a Administração e a empresa efetivamente executora (subcontratada) , o superfaturamento, quando houver, deve ser quantificado em função dos preços de mercado, e não simplesmente pela diferença entre os pagamentos recebidos pela empresa contratada e os valores por ela pagos à subcontratada (Acórdão 2514/2015-TCU-Plenário, Relator Ministro Augusto Sherman; e Acórdão 4349/2018-TCU-Segunda Câmara, Relator Ministro Marcos Bemquerer) .
	24.5. Diante da dificuldade em se apurar quais seriam os valores de mercado praticados para a prestação dos serviços de transporte, no exercício de 2013, para a localidade de Caxias/MA, e diante da fragilidade na apuração do suposto superfaturamento constatado pela CGU, conclui-se por afastar a ocorrência dessa irregularidade.
	(peça 28, p. 9 - grifos nossos) 
5.	Com o afastamento da irregularidade atinente ao superfaturamento, nova fase de contraditório foi promovida nestes autos, descrita nos quadros a seguir:
I - 	Citações:
a)	Irregularidade:
 (...) ause¿ncia de comprovac¿a¿o da regular aplicac¿a¿o dos recursos repassados ao munici¿pio de Caxias/MA, no a¿mbito do Programa Nacional de Apoio ao Transporte Escolar (PNATE) , no exerci¿cio de 2013, em raza¿o da ause¿ncia de comprovac¿a¿o sobre a adequac¿a¿o e a regularidade dos dispe¿ndios realizados, o que comprometeu o atingimento dos objetivos do PNATE/2013, decorrente das seguintes irregularidades identificadas no Relato¿rio de Fiscalizac¿a¿o 00190.032265/2013-18, da Controladoria-Geral da Unia¿o; (texto comum apresentado nos ofícios de citação às peças 31 e 32, p. 1 desses expedientes - grifo nosso) 
b)	Parcelas a serem ressarcidas (débito solidário entre os responsáveis adiante indicados) :
	VALOR ORIGINAL (R$) 
	DATA DE OCORRÊNCIA

	219.577,15
	1º/1/2013

	    1.316,14
	2/4/2013

	  14.494,00
	18/4/2013

	  15.810,14
	3/5/2013

	  15.810,14
	4/6/2013

	  17.881,80
	2/7/2013

	    1.316,14
	2/8/2013

	  54.011,12
	7/8/2013

	  14.494,00
	15/8/2013

	  69.821,26
	5/9/2013

	  69.821,26
	3/10/2013

	  69.821,26
	5/11/2013

	  69.821,18
	17/12/2013

c)	Responsáveis e respectivas condutas:
c.1) Leonardo Barroso Coutinho:
 (...) ter permitido a ocorre¿ncia de irregularidades na aplicac¿a¿o dos recursos do PNATE/2013, decorrente de falha na supervisa¿o hiera¿rquica que lhe era devido, o que propiciou a realizac¿a¿o de despesas por servic¿os de ma¿ qualidade, impedindo a comprovac¿a¿o sobre a adequac¿a¿o e a regularidade dos dispe¿ndios realizados, o que comprometeu o alcance dos objetivos previstos no Programa Nacional de Apoio ao Transporte Escolar (PNATE) , no exerci¿cio de 2013; (peça 31, p. 1 - grifo nosso) 
c.2) Pedro de Sousa Primo Neto:
 (...) ter permitido a ocorre¿ncia de irregularidades na aplicac¿a¿o dos recursos do PNATE/2013, na condic¿a¿o de ordenador de despesas, na medida em que homologou o Prega¿o Presencial 3/2013, eivado de irregularidades, e assinou os respectivos contratos dele decorrentes, bem como deixou de promover a devida fiscalizac¿a¿o da execuc¿a¿o desses contratos, o que propiciou a realizac¿a¿o de despesas por servic¿os de ma¿ qualidade, impedindo a comprovac¿a¿o sobre a adequac¿a¿o e a regularidade dos dispe¿ndios realizados, o que comprometeu o alcance dos objetivos previstos no Programa Nacional de Apoio ao Transporte Escolar (PNATE) , no exerci¿cio de 2013; (peça 32, p. 1 - grifo nosso) 
II - Audiência do Sr. Othon Luiz Machado Maranhão:
	IRREGULARIDADE
	CONDUTA

	" (...) simulac¿a¿o de licitac¿a¿o com frustrac¿a¿o ao cara¿ter competitivo no a¿mbito do Prega¿o Presencial 3/2013, onde o objeto foi separado em 7 lotes distintos, e para cada lote [sic] houve apenas uma licitante interessada entre todas as participantes, o que indica a existe¿ncia de um acordo informal entre as empresas para a divisa¿o do objeto licitado;" (peça 33, p. 1 - grifos nossos) 
	" (...) ter atuado como Pregoeiro na conduc¿a¿o do Prega¿o Presencial 3/2013, utilizado como forma de dar aparente legalidade a¿ situac¿a¿o fa¿tica ja¿ previamente existente, em que o mercado de prestac¿a¿o de servic¿o de transporte escolar ja¿ se encontrava dividido entre diversas empresas, o que permitiu a ocorre¿ncia de irregularidades na aplicac¿a¿o dos recursos do PNATE/2013 e propiciou a realizac¿a¿o de despesas por servic¿os de ma¿ qualidade, impedindo a comprovac¿a¿o sobre a adequac¿a¿o e a regularidade dos dispe¿ndios realizados, o que comprometeu o alcance dos objetivos previstos no Programa Nacional de Apoio ao Transporte Escolar (PNATE) , no exerci¿cio de 2013." (peça 33, p. 1 - grifo nosso) 

6.	Foram apresentadas alegações de defesa pelos ex-gestores ouvidos em citação (peças 37 e 41) e razões de justificativa pelo então pregoeiro (peças 42 a 49) .
7.	Por meio da instrução à peça 53, com pareceres concordantes dos dirigentes da SecexTCE às peças 54 e 55, a unidade técnica concluiu pela rejeição das alegações de defesa apresentadas pelos responsáveis citados nos autos. As principais conclusões da unidade instrutiva constam dos seguintes excertos da mencionada instrução:
52.	 O conjunto de todas essas irregularidades amplas e graves, e que dificilmente seriam do desconhecimento do ex-Prefeito e do ex-Secretário Municipal de Administração, caracteriza a ausência de comprovação sobre a adequação e a regularidade dos dispêndios realizados, em 2013, com os recursos do Programa Nacional de Apoio ao Transporte Escolar (PNATE) , permitindo-nos concluir pelo não atingimento dos objetivos do programa e a consequente glosa integral dos valores despendidos no período, em razão do grave comprometimento no alcance dos objetivos definidos no âmbito do Programa Nacional de Apoio ao Transporte do Escolar - PNATE, no exercício de 2013.
53. Esse encaminhamento se alinha com o posicionamento adotado pelo Tribunal, no âmbito do TC Processo 029.548/2017-9, no qual foram identificadas falhas nos processos licitatórios, utilização de veículos inadequados para o transporte escolar e ausência de controles relativos ao cumprimento dos itinerários dos veículos contratados.
54.	 Nesse processo, por intermédio do Acórdão 10268/2018-TCU-Segunda Câmara, Relator Ministro André Luís de Carvalho, o Tribunal determinou a citação do responsável pelo valor integral gerido no âmbito do PNATE, acolhendo entendimento do Relator, de cujo Voto foram extraídos os seguintes trechos:
5. Peço licença para, no presente momento, discordar da Secex-TCE e do Parquet especial, já que alguns documentos citados como ausentes nesta TCE mostram-se indispensáveis para a efetiva comprovação da regular consecução dos aludidos objetivos do Pnate, a exemplo da ausência dos controles de itinerários, de regularidade documental por parte dos prestadores de serviço (motoristas) e, ainda, da utilização dos veículos em condições de segurança inapropriadas.
6. Bem se vê que o eventual pagamento a partir de serviços realizados fora das especificações contratuais ou em dissonância com os normativos de trânsito e transporte seriam irregulares, podendo dar ensejo, sim, à subsistência do aludido dano ao erário.
7. Não por acaso, o Código de Trânsito Brasileiro reserva capítulo específico para a condução de escolares e, nele (Capítulo XIII) , disciplina não apenas os requisitos técnicos com as condições do veículo e do condutor, mas também os equipamentos obrigatórios de segurança, colocando a segurança do transporte como condição básica para que o serviço seja considerado adequado em sintonia com a Lei nº 8.987, de 1995.
8. Entendo, portanto, que, em vez do imediato arquivamento do presente feito, o TCU deve determinar a citação do ex-gestor responsável para que apresente as suas alegações de defesa e/ou recolha o valor do débito correspondente à totalidade dos recursos repassados ao aludido município, já que não restou comprovada a regularidade e a adequação dos dispêndios realizados com os recursos do Pnate em 2012.
55.	 Seguindo essa mesma linha de entendimento, o Tribunal também já deliberou que é cabível a imputação de débito ao gestor municipal de recursos do Programa Nacional de Apoio ao Transporte do Escolar (PNATE) , em decorrência da prestação de serviço de transporte escolar sem o atendimento das exigências do Código de Trânsito Brasileiro (Lei 9.503/1997) e dos normativos expedidos pelo FNDE para o mencionado programa, a exemplo do transporte de alunos em veículos de carga, dirigidos por motoristas sem habilitação específica, porquanto configura a prestação de serviços de forma ilegal e inadequada, deixando de atender o interesse público (Acórdão 4474/2019-TCU-Segunda Câmara, Relator Ministro Marcos Bemquerer) .
56.	 Dessa forma, rejeitam-se as alegações de defesa apresentadas pelos responsáveis Leonardo Barroso Coutinho e Pedro de Sousa Primo Neto. 
 (peça 53, p. 18-19 - grifos nossos) 
8.	No que tange ao Sr. Othon Luiz Machado Maranhão, a SecexTCE entendeu que suas razões de justificativa poderiam ser aceitas pelo Tribunal. Na percepção da unidade técnica, teria sido descaracterizada a percepção inicial, de que teria havido mera simulação de processo licitatório, ante o seguinte raciocínio:
22.1. Analisando-se a documentação encaminhada pelo responsável, constata-se que o Pregão Presencial 3/2013 teve ampla publicação de seu edital, conforme alegado pelo Sr. Othon Luiz Machado Maranhão.
22.2. Ficou comprovado que houve publicação no Diário Oficial do Município de Caxias/MA, no Diário Oficial do Estado do Maranhão e no Diário Oficial da União (peças 48, 51 e 52) , circunstância que enfraquece a tese de simulação no Pregão Presencial 3/2013.
22.3. Entretanto, o que chamou a atenção foi a informação de que 25 empresas retiraram o edital do Pregão Presencial 3/2013, que contou com a participação de 12 dessas empresas, e que, de acordo com o Mapa de Apuração do certame (peça 44, p. 4) , cada um dos 7 itens licitados recebeu mais de uma proposta de preços, o que contrasta com o relato da CGU, conforme trecho a seguir transcrito:
Em análise às propostas apresentadas pelos participantes do Pregão Presencial nº 003/2013, evidenciou-se que para cada item licitado houve apenas uma licitante interessada, entre as doze empresas participantes do Pregão, o que indica a existência de um acordo informal entre as empresas para o "rateio" do objeto licitado (peça 5, p. 47) .
22.4. Cabe consignar que o elemento forte de convicção que levava à conclusão de que houve simulação no Pregão Presencial 3/2013 era justamente a informação da CGU de que, para cada um dos itens licitados, houve apenas uma única licitante interessada, situação que ficou descaracterizada [sic] com o mapa de apuração encaminhado pelo responsável.
22.5. Considerando que o certame teve publicidade no diário oficial das 3 esferas de governo, que o edital foi retirado por 25 empresas, que houve a participação de 12 empresas, e que cada um dos itens licitados recebeu mais de uma proposta de preços, resta descaracterizada a ocorrência de simulação de licitação com frustração ao caráter competitivo no âmbito do Pregão Presencial 3/2013.
 (...) 
22.7. Dessa forma, acolhem-se as razões de justificativa apresentadas pelo responsável.
 (peça 53, p. 7-8) 
9.	Em consequência, foi sugerido, pela SecexTCE, o julgamento pela irregularidade das contas dos Srs. Leonardo Barroso Coutinho e Pedro de Sousa Primo Neto, com imputação de débito integral, em solidariedade, pelas parcelas que constaram dos ofícios de citação, bem como a aplicação, de forma individual, da multa prevista no art. 57 da Lei 8.443/1992.
10.	Ao Sr. Othon Luiz Machado Maranhão, foi proposto o julgamento pela regularidade com ressalva de suas contas, dando-lhe quitação.
***
11.	O Ministério Público concorda parcialmente com o encaminhamento sugerido pela SecexTCE.
12.	Preliminarmente, cabe destacar que a licitação simulada que deu origem às contratações nas quais foram identificadas irregularidades que causaram dano ao erário, qual seja, o Prega¿o Presencial 3/2013, bem como as ocorrências verificadas na fase de execução dos contratos nos anos de 2013 e 2014, em especial, aquelas afetas à precária prestação de serviços de transporte escolar, foram objeto de citação e audiência dos mesmos responsáveis arrolados nestes autos no âmbito do TC Processo 027.525/2018-0, TCE em curso, sob relatoria, assim como os presentes autos, do Ministro-Substituto Augusto Sherman Cavalcanti.
13.	No referido processo, este membro do Ministério Público proferiu parecer (peça 62 do TC Processo 027.525/2018-0) no qual foram abordadas as mesmas ocorrências que motivaram as citações do ex-prefeito e do ex-secretário municipal de Administração do município de Caxias nesta TCE, com a única diferença de que nestes autos foram objeto de citação os valores oriundos dos repasses do FNDE para execução do PNATE/2013 (execução dos contratos e correspondentes dispêndios em 2013) e, no TC Processo 027.525/2018-0, as parcelas de débito foram referentes aos recursos do PNATE/2014 (execução dos contratos e correspondentes dispêndios em 2014) .
14.	Em ambas as TCEs, o Sr. Othon Luiz Machado Maranhão foi ouvido em audiência pelo mesmo fato, qual seja, a simulação de licitação levada a efeito por meio do Pregão Presencial 3/2013. Essa duplicidade de chamamentos do responsável perante o TCU será discutida adiante.
15.	Quanto às irregularidades que foram objeto de citação nestes autos, de fato, conforme identificado originalmente pela CGU in loco, por meio de fiscalização por ela empreendida entre 29/9 e 3/10/2014, nos termos registrados no Relatório de Fiscalização 00190.032265/2013-18, duas espécies de irregularidades podem ser destacadas entre aquelas relatadas nesse documento: a fraude à licitação verificada no Pregão Presencial 3/2013 e a prestação de serviços precários por terceiros arregimentados informalmente pelas empresas vencedoras da mencionada licitação[footnoteRef:2], contratadas pela prefeitura municipal de Caxias. [2:  Relatório de Fiscalização CGU 00190.032265/2013-18: " (...) constatou-se que a prestação dos serviços de transporte escolar em Caxias/MA foi executada por terceiros sem vinculação jurídica empregatícia ou contratual legítima com as empresas tidas por vencedoras do certame, conforme evidenciaram as entrevistas com motoristas, proprietários dos veículos e responsáveis pelas empresas. Ressalta-se que a subcontratação integral/sub-rogação dos serviços teve o aval da Prefeitura, conforme restou claro nas entrevistas citadas." (peça 5, p. 61 - grifo nosso) .] 
16.	Apesar de a CGU ter procedido à vistoria de parte dos veículos utilizados na fase de execução dos contratos decorrentes do Pregão Presencial 3/2013 somente no ano de 2014, verifica-se que a referida execução havia sido iniciada no exercício de 2013, conforme informação apresentada no subitem 2.2.6 do Relatório de Fiscalização 00190.032265/2013-18 (peça 5, p. 61) : 
No âmbito da execução do transporte escolar em Caxias/MA, no período de 1º de janeiro de 2012 a trinta de setembro de 2014, foram analisados os contratos firmados com as empresas vencedoras dos processos licitatórios Pregões Presenciais nº s 52/2011, 16/2012 e 03/2013. (grifos nossos) 
17.	Assim, os mesmos achados constantes do Relatório de Fiscalização 00190.032265/2013-18 que foram objeto de exame no TC Processo 027.525/2018-0, especialmente a precariedade dos veículos empregados no transporte dos estudantes, também o foram neste processo, apenas com a diferenciação, em uma e outra TCE, da época em que os recursos do PNATE foram repassados ao município de Caxias (2013 ou 2014) .
18.	No que se refere à fraude à licitação, as apurações levadas a efeito pela CGU demonstraram, ao contrário das conclusões da SecexTCE (peça 53) , que não houve competição entre as licitantes para as diversas rotas licitadas - que configuraram os itens do certame licitatório, em relação a cada um dos sete lotes que constaram do Anexo I do Pregão Presencial 3/2013 (peça 20, p. 125-161) -, a serem percorridas pelos veículos de transporte escolar: 
Em análise às propostas apresentadas pelos participantes do Pregão Presencial nº 003/2013, evidenciou-se que para cada item licitado [cada rota] houve apenas uma licitante interessada, entre as doze empresas participantes do Pregão, o que indica a existência de um acordo informal entre as empresas para o rateio do objeto licitado. (peça 5, p. 93) 
19.	Apesar da gravidade da constatação de fraude no certame promovido pela prefeitura municipal de Caxias, para se avaliar a viabilidade jurídica de se imputar débito integral aos dois responsáveis ouvidos em citação, considerando a proposta da SecexTCE, a correspondente análise deve se concentrar na existência de evidências de que os serviços foram, ou não, devidamente prestados, ou seja, nos termos da Resolução/CD/FNDE 12/2011, vigente à época e aplicável ao caso sob exame, e do Código de Trânsito Brasileiro (CTB - Lei 9.503/1997) . 
20.	Somente se restar comprovado que os serviços foram executados de forma absolutamente precária, haveria a possibilidade de enquadramento do caso concreto sob exame aos precedentes mencionados pela unidade técnica (parágrafos 54 e 55 da instrução à peça 53, p. 19) e que justificaram sua proposta de imputação de débito integral: os Acórdãos 10.268/2018, relator Ministro-Substituto André Luís de Carvalho, e 4.474/2019, relator Ministro-Substituto Marcos Bemquerer Costa, ambos da 2ª Câmara do TCU.
21.	Nota-se, portanto, que o foco da presente análise é o nível de qualidade dos serviços prestados em decorrência da "subcontratação" indevida do transporte escolar pelas doze empresas contratadas pela prefeitura municipal de Caxias (peça 5, p. 92-93) . A existência de fraude à licitação não implica, necessariamente, que os serviços não foram prestados ou que o foram de modo precário, inaceitável para os padrões requeridos pelo CTB e pela Resolução/CD/FNDE 12/2011.
22.	Antes de prosseguir, cabe mencionar quais seriam, em suma os referidos padrões:
I - CTB:
Art. 105. São equipamentos obrigatórios dos veículos, entre outros a serem estabelecidos pelo CONTRAN:
I - cinto de segurança, conforme regulamentação específica do CONTRAN, com exceção dos veículos destinados ao transporte de passageiros em percursos em que seja permitido viajar em pé;
II - para os veículos de transporte e de condução escolar, os de transporte de passageiros com mais de dez lugares e os de carga com peso bruto total superior a quatro mil, quinhentos e trinta e seis quilogramas, equipamento registrador instantâneo inalterável de velocidade e tempo;
 (...) 
DA CONDUÇÃO DE ESCOLARES
Art. 136. Os veículos especialmente destinados à condução coletiva de escolares somente poderão circular nas vias com autorização emitida pelo órgão ou entidade executivos de trânsito dos Estados e do Distrito Federal, exigindo-se, para tanto:
I - registro como veículo de passageiros;
II - inspeção semestral para verificação dos equipamentos obrigatórios e de segurança;
III - pintura de faixa horizontal na cor amarela, com quarenta centímetros de largura, à meia altura, em toda a extensão das partes laterais e traseira da carroçaria, com o dístico ESCOLAR, em preto, sendo que, em caso de veículo de carroçaria pintada na cor amarela, as cores aqui indicadas devem ser invertidas;
IV - equipamento registrador instantâneo inalterável de velocidade e tempo;
V - lanternas de luz branca, fosca ou amarela dispostas nas extremidades da parte superior dianteira e lanternas de luz vermelha dispostas na extremidade superior da parte traseira;
VI - cintos de segurança em número igual à lotação;
VII - outros requisitos e equipamentos obrigatórios estabelecidos pelo CONTRAN.
Art. 137. A autorização a que se refere o artigo anterior deverá ser afixada na parte interna do veículo, em local visível, com inscrição da lotação permitida, sendo vedada a condução de escolares em número superior à capacidade estabelecida pelo fabricante.
 (...) 
Art. 139. O disposto neste Capítulo não exclui a competência municipal de aplicar as exigências previstas em seus regulamentos, para o transporte de escolares.
 (grifos nossos) 
II - Resolução/CD/FNDE 12/2011:
Art. 15 Os recursos repassados à conta do PNATE destinar-se-ão:
 (...) 
II. a pagamento de serviços contratados junto a terceiros, obedecidas, por parte do prestador de serviço, as exigências previstas nos artigos 136 e 138, da Lei nº 9.503, de 1997, e observados os seguintes aspectos:
a. o veículo ou embarcação a ser contratado deverá obedecer às disposições do Código de Trânsito Brasileiro ou às Normas da Autoridade Marítima, assim como às eventuais legislações complementares no âmbito estadual, distrital e municipal;
 (...) (grifo nosso) 
23.	Da leitura do Relatório de Fiscalização 00190.032265/2013-18, verifica-se que os servidores da CGU procederam à verificação in loco do estado de funcionamento/conservação de 24 dos setenta veículos "subcontratados" pelas doze empresas contratadas formalmente pela prefeitura municipal de Caxias (peça 5, p. 72-73) , ou seja, 34,28% do total de veículos que, supostamente, prestaram os serviços. 
24.	Em sua avaliação, o órgão de controle interno concluiu que dezesseis veículos estariam em "condições razoáveis de uso" (peça 5, p. 73-75) e que oito estariam em "precário estado de conservação" e seriam, em consequência, "totalmente inapropriados para utilização no transporte escolar" (peça 5, p. 75-76) . Não obstante ter registrado sua opinião sobre a razoabilidade de parte da frota vistoriada, a CGU os considerou:
 (...) fora dos padrões exigidos pela legislação nacional de trânsito, seja por serem modelos impróprios para o transporte de alunos e/ou por estarem com pneus carecas, insalubres, pela falta de cintos de segurança, extintores de incêndio, placa (licença do veículo) , além de, em muitos casos, trafegarem superlotados. (peça 5, p. 73 - grifo nosso) 
25.	Apesar de reconhecer o esforço demonstrado em campo pelos técnicos da CGU, não há como o Ministério Público se alinhar à opinião do órgão de controle interno sobre a "razoabilidade" das condições de parte dos veículos vistoriados. As condições precárias que podem ser visualizadas nas fotos apresentadas no Relatório de Fiscalização 00190.032265/2013-18 (peça 5, p. 73-76) e o fato de que esses veículos descumpriam a legislação de trânsito e a Resolução/CD/FNDE 12/2011, à época da prestação dos serviços, impedem sua aceitação para os fins almejados pelo PNATE.
26.	Nesse sentido, não se afigura possível aceitar a execução de serviços supostamente prestados pelos 24 veículos vistoriados, correspondentes a 34,28% do total de veículos, em visível desacordo com o CTB e com a Resolução/CD/FNDE 12/2011. Logo, há segurança para se impugnar os desembolsos levados a efeito pela prefeitura municipal de Caxias com relação a esses veículos.
27.	Não consideramos adequado, porém, extrapolar as conclusões advindas da frota vistoriada para os 46 veículos restantes (65,72% do total) , não vistoriados in loco pela CGU, sobre os quais não se tem conhecimento das efetivas condições de conservação/funcionamento à época. Desse modo, por prudência, o Parquet de Contas reputa inviável glosar os dispêndios com relação a esses 46 veículos, de forma a se chegar à imputação de débito integral aos responsáveis, como propôs a SecexTCE, apenas sob a mera suspeita de que também não observariam as normas do CTB e da Resolução/CD/FNDE 12/2011.
28.	Assim, o Ministério Público sugere, adiante, que as alegações de defesa apresentadas pelos Srs. Leonardo Barroso Coutinho e Pedro de Sousa Primo Neto sejam acolhidas parcialmente, de modo que suas contas sejam julgadas irregulares e lhes seja imputado débito, em solidariedade, correspondente, tão somente, à inexecução parcial de 34,28%[footnoteRef:3] dos serviços de transporte escolar pagos com recursos do PNATE/2013 pelo município de Caxias. Ressalte-se, ademais, que a apuração do débito nesses moldes guarda consonância com o que dispõe o inciso II do § 1º do art. 210 do Regimento Interno (RI/TCU) . [3:  Do total executado no âmbito do PNATE/2013 pelo município de Caxias, no total de R$ 633.995,59 - no qual está incluído o saldo de R$ 219.577,15, oriundo do PNATE/2012 (parágrafo 6 da instrução à peça 28, p. 2) -, o débito corresponderá à inexecução de 34,28%, ou seja, R$ 217.333,69. Em prol dos responsáveis, serão consideradas, para o atingimento do montante destacado, as parcelas mais recentes (repasses ocorridos nos meses de setembro a dezembro de 2013) .] 
29.	Além disso, na forma sugerida pela SecexTCE, será proposta a aplicação, individualmente a esses responsáveis, da multa prevista no art. 57 da Lei 8.443/1992.
***
30.	Passa-se ao exame da audiência que foi dirigida ao Sr. Othon Luiz Machado Maranhão (peça 33) , com irregularidade descrita de modo idêntico na audiência promovida no TC Processo 027.525/2018-0 (peça 48 desses autos) , nos seguintes termos:
 (...) simulac¿a¿o de licitac¿a¿o com frustrac¿a¿o ao cara¿ter competitivo no a¿mbito do Prega¿o Presencial 3/2013, onde o objeto foi separado em 7 lotes distintos, e para cada lote [sic] houve apenas uma licitante interessada entre todas as participantes, o que indica a existe¿ncia de um acordo informal entre as empresas para a divisa¿o do objeto licitado; (peça 33, p. 1 - grifos nossos) 
31.	Conforme mencionado anteriormente, a fiscalização promovida pela CGU em relação ao Pregão Presencial 3/2013 concluiu pela existência de apenas uma licitante interessada para cada item licitado, ou seja, para cada rota que estava inserida em determinado lote objeto do certame (peça 5, p. 93) .
32.	Da transcrição constante do parágrafo 30 deste parecer, verifica-se que houve equívoco na elaboração dos expedientes de audiência encaminhados ao Sr. Othon Luiz Machado Maranhão nesta TCE e no TC Processo 027.525/2018-0, visto terem feito alusão à incorreta conclusão de que, para cada um dos sete lotes - e não para cada rota licitada -, teria havido apenas uma empresa interessada.
33.	Tal equívoco, além de não ter possibilitado o adequado exercício do direito ao contraditório e à ampla defesa pelo então pregoeiro, possivelmente levou a SecexTCE a concluir, erroneamente, que " (...) cada um dos itens licitados recebeu mais de uma proposta de preços, resta[ndo] descaracterizada a ocorrência de simulação de licitação com frustração ao caráter competitivo no âmbito do Pregão Presencial 3/2013." (parágrafo 22.5 da instrução à peça 53, p. 8 - grifo nosso) .
34.	O Mapa de Apuração e Classificação de Propostas, Anexo I à Ata da Sessão Pública por meio da qual foi formalizado o julgamento das propostas apresentadas no Pregão Presencial 3/2013 (peça 44, p. 4) , evidencia que para cada rota houve apenas uma proposta de preços, mesmo sendo possível verificar, de modo concomitante, que, dentro de um mesmo lote, empresas diferentes apresentaram proposta de preços (para distintas rotas) . Tal constatação configura evidência inequívoca de que o processo licitatório serviu apenas para dar ares de legalidade à contratação com relação à qual as licitantes/futuras contratadas já sabiam, com antecedência, quais rotas lhes seriam conferidas pela prefeitura municipal de Caxias.
35.	Os elementos constantes dos autos afastam, portanto, a possibilidade de ser aceita a conclusão da SecexTCE, de que não teria havido fraude à licitação no Pregão Presencial 3/2013.
36.	De qualquer modo, considerando que os termos da audiência direcionada ao Sr. Othon Luiz Machado Maranhão não se revelaram aderentes ao fato irregular que lhe foi imputado, não há condições de serem rejeitadas imediatamente suas razões de justificativa neste processo, devendo ser declaradas nulas as referidas audiências, em respeito ao princípio da congruência.
37.	Nesse sentido, refletindo fielmente o entendimento norteador do Acórdão 2064/2012-TCU-Plenário (relator: Ministro Aroldo Cedraz) , apresenta-se o seguinte enunciado da jurisprudência do Tribunal:
Afronta os princípios do contraditório e da ampla defesa a ausência da adequada descrição individualizada da conduta dos responsáveis arrolados nos autos, requisito indispensável para a responsabilização subjetiva de cada agente envolvido. A falta desse pressuposto implica o refazimento das audiências ou citações. (grifos nossos) 
38.	Considerando que eventual apenação do Sr. Othon Luiz Machado Maranhão nesta TCE e no TC Processo 027.525/2018-0, pelo mesmo fato irregular, viria a configurar bis in idem, será sugerido, ao final deste parecer, que também seja considerada nula a audiência levada a efeito no citado processo, no qual o responsável foi revel.
39.	Tendo em conta que a ocorrência que justificou a audiência Sr. Othon Luiz Machado Maranhão nestes autos não está diretamente relacionada ao débito em apuração, não vislumbramos motivos para que o ex-pregoeiro obtenha julgamento de contas nesta TCE.
40.	Há que se ponderar que, caso a mesma irregularidade tivesse sido objeto de audiência em autos distintos de processo de contas como este, o desfecho poderia ser, no máximo, a aplicação de sanção ao ex-pregoeiro, sem que o TCU tivesse que julgar suas contas. Ademais, cabe ponderar que eventual julgamento pela irregularidade das contas do responsável neste processo poderia lhe trazer consequências, inclusive, na esfera eleitoral, ex vi do disposto no art. 91 da Lei 8.443/1992, por ocorrência que nem sequer justificou sua citação nos autos.
41.	A inclusão desse agente como responsável na TCE deveria ser admitida tão somente por razões de racionalidade e economia processual, não implicando julgamento de contas, pois não há contas especiais a serem tomadas dele, eis que ausente o pressuposto concernente aos indícios de prejuízo ao erário decorrente da conduta por ele adotada  (art. 8º da Lei 8.443/1992) .
42.	Isso não quer dizer que o ato de gestão irregular, quando desacompanhado de qualquer indício de dano ao erário, seja necessariamente menos grave. Pode-se facilmente cogitar de hipóteses em que uma irregularidade sem dano se mostre mais grave do que eventual insuficiência documental impeditiva da verificação da devida aplicação de recursos públicos.
43.	Trata-se, tão somente, de medida voltada a dar tratamento uniforme àqueles a quem se imputa a prática de irregularidade dissociada de dano ao erário, independentemente da natureza do processo em que examinadas. Isso não impede, contudo, caso o responsável tenha contas a prestar ao Tribunal, que a irregularidade venha a ser considerada no âmbito da apreciação de suas contas ordinárias, podendo vir a maculá-las, a depender da gravidade da infração, necessariamente avaliada no contexto da gestão.
44.	A partir do arrazoado ora externado, a proposta a ser apresentada adiante é a de que seja promovida nova audiência do Sr. Othon Luiz Machado Maranhão em processo apartado, para que não seja interrompida a marcha processual desta TCE, a culminar com o oportuno julgamento das contas, unicamente, dos responsáveis ouvidos em citação.
***
45.	Diante do exposto, este membro do Ministério Público de Contas da União, em concordância parcial com a SecexTCE, propõe o seguinte desfecho para este processo:
45.1.	rejeitar parcialmente as alegações de defesa apresentadas pelos Srs. Leonardo Barroso Coutinho e Pedro de Sousa Primo Neto;
45.2.	julgar irregulares, nos termos dos arts. 1º, inciso I, 16, inciso III, alíneas "b" e "c", da Lei 8.443/1992, c/c os arts. 19 e 23, inciso III, dessa lei, as contas dos Srs. Leonardo Barroso Coutinho e Pedro de Sousa Primo Neto, condenando-os, solidariamente, ao pagamento das importâncias a seguir especificadas, atualizadas monetariamente e acrescidas dos juros de mora, calculadas a partir das datas discriminadas até a data da efetiva quitação do débito, fixando-lhes o prazo de quinze dias, para que comprovem, perante o Tribunal, o recolhimento das referidas quantias aos cofres do Fundo Nacional de Desenvolvimento da Educação, nos termos do art. 23, inciso III, alínea "a", da citada lei, c/c o art. 214, inciso III, alínea "a", do Regimento Interno/TCU:
	Valor histórico (R$) 
	Data de ocorrência

	7.869,99
	5/9/2013

	69.821,26
	3/10/2013

	69.821,26
	5/11/2013

	69.821,18
	17/12/2013

45.3.	aplicar aos Srs. Leonardo Barroso Coutinho e Pedro de Sousa Primo Neto, individualmente, a multa prevista no art. 57 da Lei 8.443/1992 c/c o art. 267 do Regimento Interno/TCU, fixando-lhes o prazo de quinze dias, a contar das respectivas notificações, para que comprovem, perante o Tribunal (art. 214, inciso III, alínea "a", do Regimento Interno/TCU) , o recolhimento das dívidas aos cofres do Tesouro Nacional, atualizadas monetariamente desde a data do acórdão que vier a ser proferido por este Tribunal até a dos efetivos recolhimentos, se pagas após o vencimento, na forma da legislação em vigor;
45.4.	autorizar, desde logo, a cobrança judicial das dívidas, caso não atendidas as notificações, na forma do disposto no art. 28, inciso II, da Lei 8.443/1992;
45.5.	autorizar, desde logo, se requerido, com fundamento no art. 28, inciso I, da Lei 8.443/1992, c/c o art. 217, §§ 1º e 2º, do Regimento Interno/TCU, o parcelamento das dívidas em até 36 parcelas, incidindo, sobre cada parcela, corrigida monetariamente, os correspondentes acréscimos legais, fixando-lhes o prazo de quinze dias, a contar do recebimento da notificação, para comprovarem, perante o Tribunal, o recolhimento da primeira parcela, e de trinta dias, a contar da parcela anterior, para comprovarem o recolhimento das demais parcelas, devendo incidir, sobre cada valor mensal, atualizado monetariamente, os juros de mora devidos, no caso do débito, na forma prevista na legislação em vigor, alertando os responsáveis de que a falta de comprovação do recolhimento de qualquer parcela importará o vencimento antecipado do saldo devedor, nos termos do § 2º do art. 217 do Regimento Interno/TCU;
45.6.	enviar cópia do acórdão que vier a ser prolatado, bem como do relatório e do voto que o fundamentarem, à Procuradoria da República no Estado do Maranhão, nos termos do § 3º do art. 16 da Lei 8.443/1992 c/c o § 7º do art. 209 do Regimento Interno/TCU, para adoção das medidas cabíveis;
45.7.	enviar cópia do acórdão que vier a ser proferido aos responsáveis, à prefeitura municipal de Caxias/MA e ao Fundo Nacional de Desenvolvimento da Educação, para ciência, informando-lhes que a deliberação que vier a ser proferida, acompanhada do relatório e do voto que a fundamentarem, estará disponível para consulta no endereço www.tcu.gov.br/acordaos;
45.8.	apensar cópia da deliberação que vier a ser proferida neste processo ao TC Processo 027.525/2018-0.
46.	Adicionalmente, a bem da fiel observância do devido processo legal, sugerimos  (i)  a declaração da nulidade das audiências dirigidas ao Sr. Othon Luiz Machado Maranhão nestes autos e no TC Processo 027.525/2018-0, ambas referentes à mesma conduta, pelas razões expendidas nos parágrafos 32 a 38 deste parecer, e  (ii)  a autuação de processo apartado, da espécie representação, constituído a partir das peças desta TCE, no qual deve ser realizada, com base nos arts. 157 e 250, inciso IV, do Regimento Interno/TCU, a audiência do Sr. Othon Luiz Machado Maranhão, nos seguintes termos:
	IRREGULARIDADE
	CONDUTA

	Simulac¿a¿o de licitac¿a¿o com frustrac¿a¿o ao cara¿ter competitivo no a¿mbito do Prega¿o Presencial 3/2013 (fraude à licitação) , na qual o objeto foi separado em 7 lotes distintos, sendo que para cada rota (item efetivamente licitado) houve apenas uma licitante interessada entre as doze participantes, o que indica a existe¿ncia de um acordo informal entre as empresas para a divisa¿o do objeto licitado; 
	Ter atuado como Pregoeiro na conduc¿a¿o do Prega¿o Presencial 3/2013, utilizado como forma de dar aparente legalidade a¿ situac¿a¿o fa¿tica ja¿ previamente existente, em que o mercado de prestac¿a¿o de servic¿o de transporte escolar ja¿ se encontrava dividido entre diversas empresas, o que permitiu a ocorre¿ncia de irregularidades na aplicac¿a¿o dos recursos do Programa Nacional de Apoio ao Transporte Escolar (PNATE) nos exercícios de 2013 e 2014 - realizac¿a¿o de despesas relacionadas ao pagamento por servic¿os de ma¿ qualidade -, impedindo a comprovac¿a¿o sobre a adequac¿a¿o e a regularidade dos dispe¿ndios realizados, o que comprometeu o alcance dos objetivos previstos no PNATE dos referidos exerci¿cios.

 "
	É o Relatório.

James Lobo de Oliveira Lima (6.679/OAB-MA), representando Pedro de Sousa Primo Neto; Ademilton Cipriano de Sousa (11709-A/OAB-MA), Anderson Medeiros Soares (12128/OAB-MA) e outros, representando Leonardo Barroso Coutinho.

Procurador Rodrigo Medeiros de Lima.

TOMADA DE CONTAS ESPECIAL. PNATE. AUDITORIA DA CGU. SUBCONTRATAÇÃO. VEÍCULOS FORA DE CONDIÇÃO. AMOSTRAGEM. CITAÇÃO. REJEIÇÃO PARCIAL. DÉBITO. MULTA. CONTAS IRREGULARES. NULIDADE DA AUDIÊNCIA DO PREGOEIRO.

TOMADA DE CONTAS ESPECIAL (TCE)

Secretaria de Controle Externo de Tomada de Contas Especial (SecexTCE).

Em exame Tomada de Contas Especial (TCE) instaurada pelo Fundo Nacional de Desenvolvimento da Educação (FNDE) , em desfavor do Sr. Leonardo Barroso Coutinho, ex-Prefeito do Município de Caxias/MA (gestão 2013-2016) , em razão de irregularidades na aplicação dos recursos repassados ao Município no âmbito do Programa Nacional de Apoio ao Transporte do Escolar (PNATE) , no exercício de 2013, que teve por objeto custear a oferta de transporte escolar aos alunos da educação básica pública, residentes em área rural, com o objetivo de garantir o acesso à educação. 
Para a execução do Pnate/2013, o FNDE repassou ao Município de Caxias/MA a importância total de R$ 414.418,44 (peça 5, pp. 12-13 e 146-150) .
A aplicação dos recursos do Pnate, exercícios 2013 e 2014, foi objeto de fiscalização por parte da Controladoria-Geral da União (CGU) , no período de 29/9 a 3/10/2014, no âmbito do Relatório de Fiscalização 00190.032265/2013-18 (TC Processo 027.525/2018-0, peça 10) , no qual consignaram-se as supostas irregularidades que embasaram a emissão do parecer financeiro pelo ente repassador, a saber (peça 4; peça 5, pp. 161-167) : 
superfaturamento em contratos de locação de veículos;
impropriedades na instrução de processos licitatórios;
vínculo entre gestores municipais, vereadores, empresas contratadas e prestadores do serviço de transporte escolar;
simulação de licitação com frustração ao caráter competitivo;
imprecisão na definição dos custos mensais apresentados no Pregão Presencial 003/2013;
ausência de capacidade operacional das empresas contratadas;
sub-rogação total e pessoal de prestação de serviços de transporte escolar; e
inexistência de equipe de fiscalização dos contratos.
Antes de prosseguir, registro que o dano relacionado ao Pnate/2014 é objeto do TC Processo 027.525/2018-0, também sob minha relatoria, apreciado pelo Acórdão 15127/2021-TCU-Primeira Câmara. Aquele feito aborda, em síntese, as mesmas ocorrências que motivaram as citações do ex-Prefeito e do ex-Secretário Municipal de Administração do Município de Caxias nesta TCE, sendo que este feito trata dos repasses para execução do Pnate/2013 e, no TC Processo 027.525/2018-0, as parcelas referem-se aos recursos do Pnate/2014.
Lembro, quanto ao "superfaturamento em contratos de locação de veículos", que a CGU teria identificado a existência de significativa subcontratação nos contratos de transporte escolar, os quais eram executados por munícipes sem vínculo contratual com o Município. A partir de uma amostra que contemplou dois dos cinco contratos decorrentes do Pregão Presencial 3/2013 (cinco veículos sublocados) , no período de janeiro de 2013 a julho de 2014, a CGU apurou o superfaturamento como sendo a diferença entre o valor pago pela municipalidade às empresas contratadas e o valor desembolsado por essas empresas junto aos efetivos prestadores do serviço, equivalente a R$ 3.580,00 por mês (cinco veículos) .
Em razão da ausência de documentos referentes aos demais contratos, a CGU extrapolou a comparação realizada sobre os cinco veículos para o universo de 21 veículos sublocados, estimando superfaturamento proporcionalmente ao total de 21 veículos sublocados, o que resultaria no débito de R$ 255.612,00 para 19 meses de execução contratual (ano de 2013 e sete primeiros meses de 2014) . 
Em outro giro, a partir de inspeção in loco nas unidades escolares municipais, a CGU apontou precariedade dos veículos contratados para a prestação dos serviços, identificando três situações distintas relacionadas às condições de uso dos veículos no transporte escolar, inclusive utilizando de registros fotográficos:
0. dois ônibus escolares próprios do município, conservados e dentro dos padrões exigidos pela legislação nacional de trânsito;
0. dezesseis veículos contratados em condições razoáveis de uso, porém fora dos padrões exigidos pela legislação nacional de trânsito, seja por serem modelos impróprios para o transporte de alunos e/ou por estarem com pneus carecas, insalubres, pela falta de cintos de segurança, extintores de incêndio, placa (licença do veículo) , além de, em muitos casos, trafegarem superlotados; e
0. oito veículos contratados em precário estado de conservação e totalmente inapropriados para utilização no transporte escolar.
 
Tais conclusões decorreram da avaliação de 26 veículos, de um total de setenta veículos contratados. Ademais, a CGU apontou a existência de indícios de simulação de competição nas licitações realizadas para a contratação do serviço de transporte escolar, ante as seguintes constatações:
0. os Editais 52/2011, 16/2012 e 3/2013 não exigiam qualquer qualificação técnica para participação no certame, o que permitiu a contratação de empresas que não possuíam frota de veículos e nem quadro funcional com motoristas qualificados para o transporte escolar (item 2.2.1.a  TC Processo 027.525/2018-0, peça 10, p. 15) ;
0. ausência de pesquisa de preços para suportar a estimativa de custos apresentada pelo Município, o que dificultou aferir se os preços ofertados estavam compatíveis com os praticados no mercado e permitiu a contratação por valores superfaturados (item 2.2.1.b - TC Processo 027.525/2018-0, peça 10, pp. 15-17) ;
0. descumprimento de cláusula do Edital 3/2013, que exigia "laudo de vistoria" na apresentação dos veículos, aprovando ou desaprovando as suas condições de funcionamento, confirmado com a situação precária em que se encontravam os veículos inspecionados pela equipe da CGU (item 2.2.1.c  TC Processo 027.525/2018-0, peça 10, pp. 17-19) ;
0. supostos vínculos entre gestores municipais, vereadores, empresas contratadas e prestadores do serviço de transporte escolar (item 2.2.2 - TC Processo 027.525/2018-0, peça 10, pp. 25-26) ;
0. simulação de licitação com frustração ao caráter competitivo no âmbito do Pregão Presencial 3/2013, onde o objeto foi separado em sete lotes distintos, em que, para cada lote, houve apenas uma licitante interessada entre todas as participantes (item 2.2.3 - TC Processo 027.525/2018-0, peça 10, pp. 27-29) ;
0. imprecisão na definição dos custos mensais apresentados no Pregão Presencial 3/2013 (item 2.2.4 - TC Processo 027.525/2018-0, peça 10, pp. 30-34) ;
0. ausência de capacidade operacional das empresas contratadas (item 2.2.5 - TC Processo 027.525/2018-0, peça 10, pp. 36-40) ;
0. sub-rogação total e pessoal de prestação de serviços de transporte escolar (item 2.2.6  TC Processo 027.525/2018-0, peça 10, pp. 42-46) ; e
0. inexistência de equipe de fiscalização dos contratos (item 2.2.7 - TC Processo 027.525/2018-0, peça 10, pp. 47-49) .
 
Já no âmbito desta Casa, após exame preliminar dos elementos que compõem os autos (peças 7-9) , a SecexTCE promoveu inicialmente a citação do Sr. Leonardo Barroso Coutinho, Prefeito do Município de Caxias/MA (gestão 2013-2016) . Na sequência, após exame das alegações de defesa então apresentadas pelo ex-Prefeito (peças 18 e 20-27) , a unidade técnica incluiu, no rol de responsáveis dos presentes autos, os Srs. Pedro de Sousa Primo Neto, então Secretário Municipal de Administração, e Othon Luiz Machado Maranhão, pregoeiro responsável pela condução do Pregão Presencial 3/2013 (peças 28-30) . Além disso, a unidade técnica afastou a possibilidade de restar inequivocamente caracterizado o superfaturamento nos autos, dadas aparentes fragilidades na avaliação conduzida pela CGU, mormente quanto à limitação da amostra dos contratos analisados e da utilização do parâmetro de preços equivalente ao valor desembolsado pelas empresas contratadas junto aos efetivos prestadores do serviço (peça 28, p. 9) .
Assim, foram promovidas as citações dos responsáveis pela "falha na supervisa¿o hiera¿rquica que lhe era devido, o que propiciou a realização de despesas por serviços de má¿ qualidade", no caso do ex-Prefeito (peça 31) , e porque "homologou o Prega¿o Presencial 3/2013, eivado de irregularidades, e assinou os respectivos contratos dele decorrentes, bem como deixou de promover a devida fiscalizac¿a¿o da execuc¿a¿o desses contratos, o que propiciou a realizac¿a¿o de despesas por servic¿os de ma¿ qualidade" (peça 32) , em relação ao então Secretário Municipal de Administração.
O pregoeiro foi ouvido em audiência pela sua atuação em certame com indícios de simulação, "onde o objeto foi separado em 7 lotes distintos, e para cada lote [sic] houve apenas uma licitante interessada entre todas as participantes, o que indica a existe¿ncia de um acordo informal entre as empresas para a divisa¿o do objeto licitado" (peça 33) .
Após exame das manifestações apresentadas pelos responsáveis (peças 37, 41 e 42-49) , a unidade técnica concluiu pela rejeição das alegações de defesa apresentadas pelos responsáveis citados nos autos (peças 53-55) , embora tenha acatado as justificativas oferecidas pelo então pregoeiro, entendendo, na presente TCE, terem sido descaracterizados os indícios de simulação de processo licitatório.
Nestes termos, a unidade instrutiva propõe - em sua derradeira instrução - o julgamento pela irregularidade das contas dos Srs. Leonardo Barroso Coutinho e Pedro de Sousa Primo Neto, com imputação de débito integral (isto é, R$ 633.995,59 em valores históricos) , em solidariedade, pelas parcelas que constaram dos ofícios de citação, bem como a aplicação, de forma individual, da multa prevista no art. 57 da Lei 8.443/1992. No que se refere ao Sr. Othon Luiz Machado Maranhão, foi proposto o julgamento pela regularidade com ressalva de suas contas, dando-lhe quitação.
Por sua vez, o MP/TCU, em linha com a análise ministerial empreendida no bojo do TC Processo 027.525/2018-0, embora defenda a irregularidade nas contas dos dois responsáveis citados, por prudência entende que o débito a ser imputado deve se limitar à parcela de veículos efetivamente vistoriada pela CGU e que tenha sido considerada inapropriada para a prestação dos serviços, não se admitindo a extrapolação de conclusões para os veículos não avaliados diretamente. Assim, acolhendo-se a parcela dos pagamentos relativas aos veículos não vistoriados pela CGU, defende a condenação ao ressarcimento ao erário de R$ 217.333,69, históricos (isto é, equivalente a 34,28% dos serviços de transporte escolar pagos com recursos do Pnate/2013 pelo Município de Caxias) . No que se refere ao então pregoeiro, o Parquet especial, por um lado, refuta as conclusões instrutórias, indicando a existência de "evidência inequívoca de que o processo licitatório serviu apenas para dar ares de legalidade à contratação com relação à qual as licitantes/futuras contratadas já sabiam, com antecedência, quais rotas lhes seriam conferidas pela prefeitura municipal de Caxias", mas, por outro, defende a nulidade da audiência promovida do Sr. Othon Luiz Machado Maranhão e, ao mesmo tempo, a sugestão da realização de nova audiência em processo apartado, ante ligeiro equívoco na descrição da conduta objeto do ofício de audiência que poderia prejudicar o exercício do contraditório e ampla defesa.
Brevemente historiado, desde logo adianto que adoto - com vênias à SecexTCE - a proposta ministerial, acolhendo a respectiva análise como minhas razões de decidir, bem como a análise instrutória naquilo que não for incompatível com aquela, sem prejuízo das considerações que se seguem.  
Ainda que não seja possível apurar, com o adequado grau de confiabilidade, o dano ao erário decorrente da evidenciada subcontratação relativamente à integralidade dos valores pagos, a inspeção in loco promovida pela CGU no ano de 2014 desnudou - consoante indicam os registros fotográficos à peça 5, pp. 73-76 - que a frota de veículos contratados é "imprópria para o uso pelos alunos e não atende ao estipulado no Código de Trânsito Brasileiro" (peça 5, p. 28) , especialmente o disposto em seu artigo 136, o que comprometeria o atingimento dos objetivos do Pnate/2013 e, por sua vez, permitiria a imputação pela integralidade dos valores relacionados. 
Consoante registrei no bojo do Voto condutor do Acórdão 15127/2021-TCU-Primeira Câmara, os relatos da equipe de fiscalização e os registros fotográficos juntados aos autos indicam ser patente a diferença de conservação entre os veículos próprios do Município e aqueles resultantes das contratações, chegando a resultar em violações às regras para transportes de escolares prevista no CTB e nos normativos específicos do FNDE.
Neste cenário, não há como deixar de registrar que os serviços em questão foram prestados após subcontratação indevida de parcela relevante do transporte escolar pelas empresas contratadas pela Prefeitura (peça 5, pp. 25 e 92-93) , em certame ocorrido presencialmente em que houve a apresentação de uma única proposta para cada rota (peça 44, p. 4) .
Assim como na tomada de contas especial relativa ao Pnate/2014, entendo que o conjunto de irregularidades apuradas permite a conclusão pela execução física inapropriada do Pnate, em prejuízo da comprovação quanto ao atingimento dos objetivos da política pública. Inobstante, por prudência, considero não ser razoável a imputação da integralidade dos valores aplicados, limitando-se ao percentual de veículos efetivamente avaliado pela CGU (grupos "b" e "c" do item 8 supra) , consoante sugerido pelo MP/TCU, para fins de imputação do dano. Ainda que inexista, nos presentes autos, avaliação objetiva quanto ao grau de efetivo comprometimento dos serviços custeados com recursos federais, o conjunto de irregularidades e os relatos da equipe de fiscalização - inexplicados pelos gestores - evidenciam o descaso com a qualidade do serviço de transporte escolar e, assim, com os próprios objetivos da política pública. 
Em relação aos precedentes citados pela unidade técnica, vale destacar a existência do TC Processo 029.548/2017-9 - apreciado na sessão de 25/5/2021 por meio do Acórdão 7979/2021-TCU-Segunda Câmara, Relator Ministro-Substituto André Luís de Carvalho -, no qual esta Corte condenou os responsáveis ao ressarcimento do dano em razão da "utilização de veículos inadequados para o seguro transporte escolar", "ausência de controles sobre o cumprimento dos itinerários dos veículos contratados" e "pagamentos realizados a preço fixo, sem levar em conta o tipo de veículo utilizado, a quilometragem percorrida e o valor por quilômetro". De modo semelhante, no Acórdão 4474/2019, Relator Ministro-Substituto Marcos Bemquerer - confirmado pelo Acórdão 6.337/2020, Relator Ministro Augusto Nardes -, ambos da 2ª Câmara, esta Corte concluiu pela existência de dano ao erário decorrente da execução física inapropriada, com prestadores de serviço sem habilitação e sem qualificação técnica específica, além de veículos inadequados para o transporte de escolares.
Nestes termos, as alegações de defesa apresentadas pelo ex-Secretário de Administração (peça 41) - na qualidade de ordenador de despesas, autoridade que homologou o Pregão Presencial 3/2013 e signatário dos contratos - afiguraram-se insuficientes para descaracterizar sua responsabilidade pelo dano apurado, consoante apurado pela unidade técnica (peça 53, pp. 16-19) .
Igualmente, as alegações do Sr. Leonardo Barroso Coutinho, ex-Prefeito (peça 37) - em relação à falha na supervisão hierárquica que propiciou a realização de despesas por serviços de má qualidade - foram examinadas com propriedade pela unidade técnica (peça 53, pp. 8-16) , sendo insuficientes para afastamento de sua responsabilidade.  
Ainda que se alegue que a competência pelas contratações em epígrafe seja da Secretaria Municipal de Administração ou da Secretaria Municipal de Educação, destaco que a jurisprudência predominante desta Casa (a exemplo do Acórdão 3121/2015-TCU-Primeira Câmara, Relator Ministro Walton Rodrigues) admite a responsabilização pessoal do prefeito, pois a condição de agente político não afasta sua responsabilidade pela culpa in vigilando.
Em acréscimo às análises instrutória e ministerial, registro que não deve ser acatada a alegação de que a Lei Municipal 1.745/2008 (peça 59) , especialmente em seu art. 5º, teria atribuído à Secretaria de Administração atribuições relacionadas às aquisições logísticas, ou que as delegações ocorridas a partir de seu artigo 20, a exemplo do Decreto Municipal 2.311/2013, teriam o condão de afastar do ex-prefeito "a responsabilidade pela utilização dos recursos transferidos".
Ainda que a unidade técnica tenha suscitado a possibilidade de afastamento da responsabilidade dos prefeitos nos casos em que houver lei municipal específica definindo as competências e houver comprovação de que os atos de gestão do convênio foram praticados por secretários municipais, a exemplo dos Acórdão 563/2019-TCU-Segunda Câmara (Relatora Ministra Ana Arraes) e 7304/2013-1ª Câmara (de minha relatoria) , registro que, mesmo que se admitisse que o presente caso se amolda à situação tratada naquelas oportunidades, não se pode olvidar que é ônus do prefeito escolher seus auxiliares diretos e supervisionar os trabalhos desempenhados, sob pena de responder por culpa nas modalidades in eligendo e in vigilando (a exemplo da conclusão a que chegaram os Acórdão 8784/2017-TCU-Primeira Câmara, Relator Ministro Bruno Dantas; e 2.603/2011-Plenário, Relator Ministro Walton Alencar Rodrigues) . 
No caso em tela, consoante ponderado no julgamento da tomada de contas especial relativas ao Pnate/2014, pode-se afirmar que seria de fácil percepção as condições dos veículos contratados para o transporte escolar, notoriamente precárias, o que deveria ensejar a adoção de providências ou, no mínimo, questionamentos por parte da autoridade máxima do Poder Executivo local a respeito do atendimento às exigências legais e/ou contratuais quanto à realização dos serviços, restando sim caracterizada sua culpa in vigilando. A atuação do ex-Prefeito, sob tal prisma, acabou por permitir a ocorrência de irregularidades na aplicação dos recursos do Pnate/2013, na condição de dirigente máximo do ente municipal.   
Neste cenário, a suposta designação de fiscal de contrato para tais contratações igualmente não é capaz de afastar sua responsabilidade pelas graves impropriedades observadas.
Em relação ao questionamento quanto à existência de dolo ou erro grosseiro, lembro que a jurisprudência desta Casa (a exemplo do Acórdão 2391/2018-TCU-Plenário, Relator Ministro Benjamin Zymler) tem considerado o erro grosseiro como sendo aquele que decorreu de uma grave inobservância de um dever de cuidado, isto é, que foi praticado com culpa grave. Nesse sentido, a partir do mesmo raciocínio supra observa-se a existência de erro grosseiro por parte do ex-prefeito, o que leva à rejeição da defesa apresentada.
Com efeito, não merecem ser acolhidas as alegações de defesa apresentadas, devendo ser julgadas irregulares as contas dos Srs. Leonardo Barroso Coutinho e Pedro de Sousa Primo Neto, com imputação de débito no valor histórico de R$ 217.333,69, em custos históricos (equivalente ao percentual de veículos efetivamente vistoriados pela CGU) , e a aplicação da multa legal.
No que se refere à proposta de reconhecimento da nulidade da audiência do Sr. Othon Luiz Machado Maranhão, que faz alusão a uma licitante em cada lote, ao invés da unicidade em cada rota, acolho a sugestão ministerial, aplicando-se o mesmo raciocínio objeto do voto condutor do   Acórdão 15127/2021-TCU-Primeira Câmara. Destaco, no entanto, que a nova audiência do então pregoeiro será realizada no bojo do processo a ser autuado em atendimento ao item 9.2 do referido Acórdão, dispensando-se nova deliberação nesse sentido, visto tratar-se da mesma conduta e do mesmo certame (Pregão Presencial 3/2013) .
Em relação aos elementos juntados aos autos pelo Sr. Leonardo Barroso Coutinho às peças 58-60, após as manifestações instrutória e ministerial, registro inicialmente que este Tribunal não admite a etapa de contestação da instrução da unidade técnica, segundo enunciado de jurisprudência que acompanha o Acórdão 7339/2020-TCU-Segunda Câmara, Relator Ministro-Substituto Marcos Bemquerer. De qualquer forma, observo que os argumentos constantes da petição não são hábeis a alterar o juízo sobre a matéria. 
Além dos mencionados elementos, o responsável acostou aos autos na data de ontem os expedientes de peças 67 a 71, que tratam de memoriais (peça 67) e certidões quanto à inexistência de procedimento instaurados perante o Departamento de Polícia Federal (peça 68) e perante a Câmara de Vereadores (peça 69) , bem como matéria jornalística sobre "falhas no transporte escolar municipal" (peça 70) acompanhada de ata notarial a respeito de consulta a partir de um buscador na internet sobre notícias relacionados ao ex-prefeito (peça 71) . 
Aos referidos documentos, aplica-se a mesma conclusão a que se chegou no item 31 supra.  
Em relação à alegação de que o prefeito não poderia ser responsabilizado por não ter figurado nos atos de gestão da licitação ou do contrato, à exceção da designação da comissão permanente de licitação e nomeação dos secretários municipais de sua administração, repiso que tal argumento não merece acolhida. Friso que a utilização dos veículos em situação de elevada inadequação - observada na fração dos veículos inspecionada -poderia ter sido identificada por meio de simples inspeção visual, caracteriza grave omissão no desempenho das atribuições do ex-prefeito, consoante apontado no Acórdão 760/2015-TCU-Plenário, na medida em que a nomeação dos secretários municipais não lhe retira o poder-dever de exercer a supervisão de sua gestão, aflorando-se sua responsabilidade por omissão. 
No que se refere à alegação de que inexistem registros fotográficos de todos os 24 veículos a que se refere a conclusão da CGU, em linha com as considerações esposadas no Voto condutor do Acórdão 15127/2021-TCU-Primeira Câmara, cumpre salientar que o relato dos fiscais da CGU reveste-se de fé pública, razão pela qual esta Corte adota, em tantos outros processos, tais constatações como fundamento para suas deliberações. Inobstante, considerando que se trata de elemento que goza de presunção relativa de veracidade, é claro que o responsável pode apresentar prova no sentido de descaracterizar o apontamento da CGU, o que inocorreu no presente caso. 
Para além das contatações, registro que as fotos são exemplificativas, servindo-se ao propósito de ilustrar e enriquecer o apontamento da equipe de fiscalização, de sorte que a inexistência de foto para a integralidade da amostra não invalida a conclusão oferecida pelo controle interno. 
No que se refere à conclusão do Cacs (Conselho de Acompanhamento e Controle Social) , aprovando parcialmente com ressalvas a prestação de contas do Pnate 2013, entendo que os registros fotográficos, ainda que exemplificativos, indicam a inadequação da referida conclusão, razão ela qual não tem o condão de afastar a irregularidade quanto à parcela da frota efetivamente vistoriada pela CGU. 
Em relação à menção aos artigos 20 a 22 da LINDB, em síntese de que devem ser considerados, na interpretação de normas sobre gestão pública, os obstáculos, as dificuldades reais do agente público e as exigências das políticas públicas a seu cargo, assim como os princípios da proporcionalidade e razoabilidade, destaco que a condenação aqui exarada toma por base apenas proporção dos veículos efetivamente vistoriados pela CGU, deixando de extrapolar a referida conclusão para o universo de veículos em questão. Ademais, a questão do transporte escolar em municípios maranhenses não é assunto novo nesta Casa e, no presente caso, o que novamente se observa é a sublocação expressiva das contratações entrelaçada à utilização de veículos em situação precária para o transporte de escolares.  
Por fim, destaco que deixo de carrear para a minuta de acórdão tão-somente a proposição ministerial de autorizar-se, desde já, o parcelamento das dívidas imputadas, tendo em vista entender tratar-se de providência que somente deve ser adotada em face de solicitação do interessado. 
	Ante o exposto, manifesto-me por que o Tribunal aprove o Acórdão que ora submeto à deliberação deste Colegiado.
TCU, Sala das Sessões, em 8 de fevereiro de 2022. 
AUGUSTO SHERMAN CAVALCANTI 
Relator